臺灣嘉義地方法院刑事判決              99年度選訴字第48號
公  訴  人  臺灣嘉義地方法院檢察署檢察官
被      告  黃鴻泉
選任辯護人  戴雅韻律師
            陳信宏律師
被      告  王建宗
選任辯護人  莊美貴律師
被      告  石永鳴
選任辯護人  吳碧娟律師（法律扶助律師）
被      告  徐進龍
被      告  羅美惠
上列被告等因違反公職人員選舉罷免法等案件，經檢察官提起公
訴（99年度選偵字第159號、第182號、第191號、第196號），及
移送併辦（99年度偵字第9202號），本院判決如下：
    主    文
黃鴻泉共同犯誣告罪，處有期徒刑壹年陸月，如附表一所示之物
，均沒收。又共同犯公職人員選舉罷免法第九十九條第一項之交
付賄賂罪，處有期徒刑年捌月，褫奪公權年，未扣案新臺幣
伍仟元，與石永鳴連帶沒收。又共同犯公職人員選舉罷免法第九
十九條第一項之交付賄賂罪，處有期徒刑年捌月，褫奪公權
年，未扣案新臺幣貳仟元，與呂噴源連帶沒收。應執行有期徒刑
捌年，褫奪公權年，如附表一所示之物，均沒收，未扣案新臺
幣伍仟元，與石永鳴連帶沒收，未扣案新臺幣貳仟元，與呂噴源
連帶沒收。
王建宗共同犯公職人員選舉罷免法第九十九條第一項之交付賄賂
罪，處有期徒刑年陸月，褫奪公權貳年。
石永鳴共同犯誣告罪，處有期徒刑壹年肆月，如附表一所示之物
，均沒收。又共同犯公職人員選舉罷免法第九十九條第一項之交
付賄賂罪，處有期徒刑年柒月，褫奪公權貳年，未扣案新臺幣
伍仟元，與黃鴻泉連帶沒收。應執行有期徒刑肆年捌月，褫奪公
權貳年，如附表一所示之物，均沒收，未扣案新臺幣伍仟元，與
黃鴻泉連帶沒收。
徐進龍犯有投票權人收受賄賂罪，處有期徒刑月，褫奪公權壹
年，扣案之新臺幣仟元，沒收。又犯偽證罪，處有期徒刑玖月
。應執行有期徒刑拾月，褫奪公權壹年，扣案之新臺幣仟元，
沒收。緩刑年，並應於本判決確定之日起壹年內，向指定之公
益團體、地方自治團體或社區，提供陸拾小時之義務勞務，緩刑
期間付保護管束。
羅美惠犯有投票權人期約賄賂罪，處有期徒刑月，如易科罰金
，以新臺幣壹仟元折算壹日，褫奪公權壹年。緩刑貳年。
黃鴻泉被訴犯準誣告罪部分，無罪。
王建宗被訴犯誣告罪及準誣告罪部分，均無罪。
石永鳴被訴犯準誣告罪部分，無罪。
    犯 罪 事 實
一、黃鴻泉自民國92年8月1日起至99年7月31日止擔任嘉義市小
    湖里第六屆里長（嗣小湖里與竹文里合併為後驛里），黃鴻
    泉與竹文里里長陳其生均登記為參選第七屆後驛里里長之候
    選人。黃鴻泉為求順利當選，於里長選舉期間，竟思營造陳
    其生賄選假象：
  (一)黃鴻泉乃與王建宗及石永鳴共同基於對有投票權之人交付賄
    賂，而約其等為一定之行使之犯意聯絡，於99年6月1日晚上
    6 時許，在嘉義市嘉雄陸橋下，先由王建宗將新臺幣（下同
    ）3,000元交予石永鳴後，旋於當日晚上9時許，由王建宗駕
    車載黃鴻泉至徐進龍住處，載送徐進龍至嘉義市美源里白沙
    王廟，由接獲黃鴻泉電話到場之石永鳴將徐進龍載往嘉義市
    美源里美源97之3號住處，在客廳將3,000元賄款交予徐進龍
    ，並約定使徐進龍於本屆里長選舉時投票予陳其生。徐進龍
    明知石永鳴交付賄賂之目的係在約定投票權為一定之行使，
    仍基於投票權人收受賄賂之犯意，當場同意於投票之日為一
    定於選票上圈選陳其生，而收受該3,000元，而許以投票權
    為一定之行使。嗣於99年6月9日在臺灣嘉義地方法院檢察署
    檢察官偵訊時，因徐進龍當場提出而扣得賄款3,000元。
  (二)黃鴻泉及石永鳴承前共同犯意聯絡接續於99年6月4日下午某
    時，由黃鴻泉向不知情之翁世宗借款2,000元，連同其自己
    之3,000元共5,000元交付予石永鳴，並囑其將上開款項交予
    羅美惠時同時稱係陳其生買票等語，石永鳴即於同日下午4
    時許，前往羅美惠住處之嘉義市○○街157號之芊喜理髮店
    ，探詢羅美惠之投票意願及詢得其家中投票人數共5票，旋
    即向羅美惠表示欲幫陳其生買票，並期約交付5,000元之賄
    款予羅美惠，而約使羅美惠於本屆里長選舉時投票予陳其生
    。羅美惠乃基於投票權人期約賄賂之犯意，當場同意於投票
    之日為一定於選票上圈選陳其生，而許以投票權為一定之行
    使。
二、黃鴻泉及石永鳴均明知陳其生並無對於有投票權人為期約及
    交付賄賂，而約其等為選舉時投票與陳其生之行為，竟與石
    永鳴共同基於意圖使陳其生及謝存益受刑事處分而向公務員
    誣告之犯意聯絡，於99年6月4日晚上某時，在其所經營位在
    嘉義市○○○路之「北園歌友會」內，指示石永鳴於翌日下
    午2時前往法務部調查局嘉義市調查站自首並告發陳其生及
    謝存益賄選買票。黃鴻泉並於翌日即99年6月5日下午1時在
    民生公園交付附表一所示光碟5片（其上分別註記如附表所
    示，即起訴書所指Ａ、Ｂ、Ｃ、Ｄ、Ｅ光碟），且教導石永
    鳴如何應答。石永鳴隨後即持附表一所示五片光碟至嘉義市
    調查站自首其為陳其生買票賄選等情，並檢舉告發陳其生於
    99年6月1日下午4時30分許，在江義雄服務處前交付8,000元
    賄款等不實事實，以此方式誣告陳其生買票賄選，意圖使陳
    其生及謝存益受刑事處分。石永鳴於99年6月24日於警詢及
    偵查時自白前揭誣告犯行，嗣經法務部調查局嘉義市調查站
    持搜索票，至翁世宗嘉義市○○路101號住處扣得黃鴻泉委
    託燒錄之錄音光碟十片、錄影光碟一片、及錄放影機二台。
三、黃鴻泉與呂噴源（呂噴源經本院以99年度嘉選簡字第23號判
    決確定）共同基於對有投票權之人行求、交付賄賂，而約其
    等為一定之行使之接續犯意聯絡，由呂噴源於99年2月底、3
    月初某日，前往高坤振位在嘉義市○○里○○街133號之住
    處，並自身上取出2,000元，行求高坤振於本屆里長選舉時
    投票與黃鴻泉，惟高坤振當場拒絕收受，呂噴源仍於當日向
    黃鴻泉領取2,000元。復接續前揭犯意，呂噴源於同年3月初
    某日，向黃鴻泉領取賄款2,000元，並於翌日上午5、6時許
    ，在王李淑雲在嘉義市○○里○○街15之2號之住處外，交
    付王李淑雲2,000元，並向王李淑雲約使於本屆里長選舉時
    投票予黃鴻泉，且嗣投票日前，會再告知要投票與黃鴻泉，
    王李淑雲（經檢察官另為緩起訴處分確定）基於收受賄賂，
    而許於投票時為一定之行使之犯意，收受該2,000元。
四、徐進龍明知吳丁酉並未於99年3月間某日，在吳丁酉位在嘉
    義市○區○○路2段67巷2號之住處交付伊4,000元作為黃鴻
    泉買票賄選之賄款等情為事實，詎徐進龍明知具結作證之證
    人，有依法據實陳述之義務，不得為匿、飾、增、減之虛偽
    陳述，竟基於偽證之犯意，於99年7月6日在臺灣嘉義地方法
    院檢察署檢察官偵查時，以證人身分訊問，並由檢察官告知
    具結義務及刑法偽證罪責，而供前具結後，竟就吳丁酉有無
    於上揭時間、地點交付伊賄款4,000元作為黃鴻泉買票之賄
    款等對於案情有重要關係之事項虛偽證稱：黃鴻泉委託吳丁
    酉於99年3月間在其住處拿4,000元給伊作為買票之對價云云
    ，並提出佯稱為賄款之4,000元供臺灣嘉義地方法院檢察署
    檢察官扣案，致生危害於國家司法權之正確行使，經其於偵
    查中自白，吳丁酉乃未遭訴追。
五、案經臺灣嘉義地方法院檢察署檢察官指揮嘉義市調查站及嘉
    義市政府警察局第一分局偵查起訴及移送併案審理。
    理    由
壹、證據能力：
一、被告以外之人於審判外之言詞或書面陳述，除法律有規定者
    外，不得作為證據。刑事訴訟法第159條第1項定有明文，
    本件證人謝存益提供之99年5月14日、5月30日與石永鳴電話
    通話之錄音光碟，被告石永鳴提出99年7、8、9月間之電話
    錄音光碟及譯文等，均屬審判外言詞及書面陳述，前揭得例
    外作為證據之情形，應無證據能力，惟仍得作為彈劾證據。
二、按被告以外之人於檢察事務官、司法警察官或司法警察調查
    中所為之陳述，與審判中不符時，其先前之陳述具有較可信
    之特別情況，且為證明犯罪事實存否所必要者，得為證據，
    為刑事訴訟法第159條之2明文，本件被告王建宗、徐進龍及
    羅美惠之警詢供述，被告石永鳴於99年6月5日之警詢供述，
    證人陳其生、謝存益、翁世宗、吳丁酉、黃國男、呂噴源、
    高坤振、王李淑雲、黃良成等人之警詢證述，並無先前在司
    法警察前陳述具有較可信之情形，其等審判外言詞及書面陳
    述，前揭得例外作為證據之情形，應無證據能力，惟仍得作
    為彈劾證據。
三、被告王建宗、徐進龍及羅美惠偵查中結證、石永鳴於99年6
    月9日偵查中結證、及證人陳其生、謝存益、翁世宗、呂噴
    源、高坤振、王李淑雲、黃良成偵查中結證，各有渠等證人
    結文附卷可稽（見99年度選偵字第191號偵卷第21頁，99 年
    度選他字第201號偵卷第26頁、99年度選偵字第182號偵卷第
    135頁，99年度選他字第201號偵卷第35頁，99年度選他字第
    201號偵卷第16頁，99年度選他字第201號偵卷第167頁，99
    年度選偵字第182號偵卷第168頁，99年度選他字第201號偵
    卷第130頁，99年度選偵字第182號偵卷第83、104、95、103
    、219頁），是渠等證詞均經偽證罪之擔保；另被告王建宗
    、徐進龍及羅美惠，被告石永鳴以共同被告身分供述，經渠
    等於本院審理中均供稱偵訊所陳係出於自由意願且無以不正
    方法取供等語（見本院卷三第148頁背面）。復以偵訊過程
    均全程錄音錄影，是被告王建宗、石永鳴、徐進龍及羅美惠
    ，證人陳其生、謝存益、翁世宗、呂噴源、高坤振、王李淑
    雲、黃良成等人之偵訊供述或證述並無違法取供之情，確係
    出於任意性而具備可信性，足堪認定。
四、被告石永鳴於99年6月24日偵訊供述之證據能力：
  (一)檢察官於人別訊問後即先訊問被告石永鳴當日警詢陳述，有
    無被強暴脅迫、利誘等不正方式詢問？被告石永鳴答稱：沒
    有。其後檢察官再次確認其當日陳述是否出於自由意識下所
    陳？被告石永鳴答稱；是。檢察官再問該時能否接受檢察官
    訊問？被告石永鳴答稱：可以。其後，檢察官訊問何以其於
    99年6月5日警詢陳述、同年月9日偵訊供述與今日完全不同
    ，究何日所陳為真？被告石永鳴答稱：「今天講的才是真的
    」等情，顯見檢察官依據刑事訴訟程序規定再三確認被告石
    永鳴之供述是否出於自由意識至明。復觀之被告石永鳴進於
    上開偵訊中供稱：「我知道我錯了，請檢察官給我一次機會
    」等語，苟被告石永鳴當日之警詢陳述有不正法方法取供，
    豈需向檢察官認錯以求寬典之舉！再以被告石永鳴經檢察官
    訊問為何肯說出實情？被告石永鳴供稱：「因為調查員講了
    一些道理，而且伊有一條前科，現在緩起訴中」等語（見99
    年度選他字第201號偵卷第79-80頁、第87頁），足見被告石
    永鳴當時確有悛悔之意，為免蹈入刑典而受不利處分之動機
    甚明。
  (二)其次，證人即當日製作警詢筆錄之調查員王邦興於審理中證
    稱：「（問：99年6月24號你們對石永鳴製作筆錄的過程中
    ，有沒有人告訴石永鳴說如果不說是黃鴻泉要陷害陳其生的
    ，就要叫檢察官收押石永鳴？）不可能」、「（問：你有沒
    有說你一定要跟檢察官講的內容跟在這邊講的一樣，不然就
    叫檢察官收押你？）不可能」等語（見本院卷一第61頁），
    經與本院勘驗當日警詢錄音全文內容互核（見本院卷一第38
    0-400頁），上開警詢錄音全文均無證人王邦興或其他調查
    員有以被告石永鳴如不供出係黃鴻泉所為即要檢察官收押等
    語，亦無以被告石永鳴之偵訊供述應與警詢陳述一致，始不
    致羈押等語。綜上，被告石永鳴於99年6月24日偵訊供述，
    並非基於調查員之恫嚇而有之，亦即其當日偵訊供述係出於
    自由意志，洵堪認定。
  (三)此外，被告石永鳴於當日偵訊以證人身份證述，亦經具結，
    有證人結文附卷可稽（見99年度選他字第201號偵卷第89 頁
    ），是其證詞亦經偽證罪之擔保。復以偵訊過程均全程錄音
    錄影，顯見偵訊程序合法正當，並無不可信之情自屬明灼。
    故被告石永鳴及辯護人辯稱當日偵訊供述非出於自由意思云
    云，要難可採。是被告石永鳴於99年6月24日偵查中之陳述
    並無違法取供之情，確係出於任意性而具備可信性，顯堪足
    認。
五、按詰問權係指訴訟上當事人有在審判庭輪流盤問證人，以求
    發現真實，辨明供述證據真偽之權利，其於現行刑事訴訟制
    度之設計，以刑事訴訟法第166條以下規定之交互詰問為實
    踐，屬於人證調查證據程式之一環；與證據能力係指符合法
    律所規定之證據適格，而得成為證明犯罪事實存在與否之證
    據資格，性質上並非相同。偵查中檢察官為蒐集被告犯罪證
    據，訊問證人旨在確認被告嫌疑之有無及內容，與審判期日
    透過當事人之攻防，調查證人以認定事實之性質及目的，尚
    屬有別。偵查中訊問證人，法無明文必須傳喚被告使之得以
    在場，刑事訴訟法第248條第1項前段雖規定：「如被告在場
    者，被告得親自詰問」，事實上亦難期被告有於偵查中行使
    詰問權之機會。此項未經被告詰問之被告以外之人於偵查中
    向檢察官所為之陳述，依刑事訴訟法第159條之1第2項之規
    定，原則上屬於法律規定為有證據能力之傳聞證據，於例外
    顯有不可信之情況，始否定其得為證據。是得為證據之被告
    以外之人於偵查中所為之陳述，因其陳述未經被告詰問，應
    認屬於「未經合法調查之證據」，並非無證據能力，而禁止
    證據之使用。此項詰問權之欠缺，非不得於審判中由被告行
    使以補正，而完足為經合法調查之證據。倘被告於審判中捨
    棄詰問權，或證人客觀上有不能受詰問之情形，自無不當剝
    奪被告詰問權行使之可言；最高法院96年台上字第4064號判
    決意旨足資參照。揆之前揭判決意旨，可知被告以外之人於
    偵查中向檢察官之陳述固屬審判外陳述，惟若無「顯有不可
    信之情」者，依本法第159條之1第2項規定即已取得證據能
    力，是詰問權乃屬調查證據之範疇，不因未經被告詰問，即
    無證據能力至為灼然。是被告黃鴻泉、王建宗、石永鳴、徐
    進龍及羅美惠，證人陳其生、謝存益、翁世宗及呂噴源等人
    均經本院審理中行交互詰問程序，故渠等偵訊證述或供述即
    已獲得補正。此外，被告黃鴻泉、王建宗及石永鳴及渠等辯
    護人等均未釋明其他被告或證人偵訊證述及供述有何顯不可
    信之情況，是被告黃鴻泉、王建宗、石永鳴、徐進龍及羅美
    惠，證人陳其生、謝存、翁世宗益及呂噴源於偵訊之證述及
    供述均應有證據能力。
六、按被告以外之人於檢察事務官、司法警察官或司法警察調查
    中所為之陳述，與審判中不符時，其先前之陳述具有較可信
    之特別情況，且為證明犯罪事實存否所必要者，得為證據，
    刑事訴訟法第159條之2定有明文。所謂「具有較可信之特別
    情況」（即學理上所稱之「特信性」），係指其先前在檢察
    事務官、司法警察官或司法警察調查中所為之陳述，與其在
    審判中之陳述相比較，其先前之陳述具有較可信之特別情況
    而言。至是否具有上述比較（即相對）可信之特別情況，應
    就陳述時所附隨之「外部情況」，亦即陳述者製作筆錄時當
    時之身心狀況，以及筆錄製作之原因、過程、功能等外在客
    觀環境因素詳加觀察，始得據以判斷；最高法院97年度台上
    字第3704號刑事判決意旨可資參照。又所謂「有較可信之特
    別情況」，係指陳述是否出於供述者之真意、有無違法取供
    情事之信用性而言，故應就偵查或調查筆錄製作之原因、過
    程及其功能等加以觀察其信用性，據以判斷該傳聞證據是否
    有顯不可信或有特別可信之情況而例外具有證據能力；最高
    法院94年度台上字第629號判決意旨可資參照。經查：
  (一)被告石永鳴於99年6月24日之警詢陳述與本院審理時之陳述
    有前後不一致之情，被告石永鳴主張99年6月24日警詢筆錄
    非出於其自由意思陳述，係以利誘之不正方法取得，辯稱：
    當日未做筆錄前，王姓調查員即以看伊要挺哪一邊，陳其生
    的人在外面等伊，伊很害怕，且調查員口氣非常不好，問伊
    是否為黃鴻泉要陷害陳其生，伊回答沒有，調查員即以是就
    是，不說，要叫檢察官收押，並要伊考慮清楚，是要得罪黃
    鴻泉還是陳其生，並說伊如果說黃鴻泉，黃鴻泉被抓去關，
    就沒事，要伊作完筆錄，趕快離開嘉義，伊很害怕就順著調
    查員的意思作筆錄，調查員並告以檢察官訊問時，要和調查
    站陳述一致，不可亂說話，否則被收押云云（見本院卷二第
    56頁，本院卷一第126、159頁）。
  (二)觀之被告石永鳴於99年6月24日係接獲調查員電話而自行前
    往調查站接受詢問，非經拘提、逮捕等強制處分到案，足見
    被告石永鳴身體並未受到任何拘束。其後調查員當面交付傳
    票，並告以：檢察官認為其有誣告之嫌疑，蓋查證後並無其
    所述事實，如受他人指使，可交代清楚等語，被告答稱：「
    沒關係，讓他去查」等語；調查員並詢問其身體精神狀況如
    何，可否接受詢問等語，被告答稱：「良好，可接受詢問」
    等語；又調查員告知其法定權利後，並提及「隨時可行使」
    等語，有本院勘驗當日筆錄全文在卷可稽（見本院卷一第
    380頁-第380頁背面）。復參以證人王邦興於審理中證稱：
    石永鳴供稱陳其生在江義雄立委服務處門口拿錢塞到他的口
    袋，然經調閱監視器後發現陳其生並無塞錢之舉，另石永鳴
    與羅美惠對質時，石永鳴不敢正視羅美惠，且眼神閃爍，因
    此懷疑石永鳴檢舉陳其生賄選與事實不符，故打電話詢問石
    永鳴，其檢舉陳其生賄選是否為真正等語（見本院卷二第57
    頁背面-第58頁、第60頁-第60頁背面）。觀之偵查機關基於
    調查犯罪之證據資料而就被告石永鳴有誣告之罪嫌產生合理
    懷疑而傳喚，依法交付傳票，詢問前告以法定權利，且強調
    隨時皆可行使法定權利各情，足證詢問過程均遵守法定程序
    。
  (三)次觀之調查員告知被告石永鳴，自白得依刑法第172條規定
    減輕或免除其刑之後，被告石永鳴即要求至偵訊室外私下詢
    問問題，甚進一步詳問上開法律規定為何，又反問「若無自
    白又如何」等情（見本院卷一第382頁-第382頁背面），苟
    被告石永鳴畏懼調查員，豈有要求調查員私下談話復而反覆
    詢問自白法律效果之舉？加以被告石永鳴追問自白之法律效
    果，顯見被告石永鳴係已詳為評估切身權益。此外，調查員
    製作警詢筆錄過程亦見被告石永鳴有接聽行動電話行為（見
    本院卷一第399頁背面），另酌以被告石永鳴上開答話內容
    及其反應，足見被告石永鳴之意志未受任何拘束至明。
  (四)再者，被告石永鳴多次敘及「你要保護我」、「希望檢察官
    給我機會」等語（見本院卷一第382頁背面、第392頁背面、
    第394頁背面、第399頁背面），且供陳「沒有悔改就不會全
    部跟你說」等語以觀（見本院卷一第392頁背面），足證被
    告石永鳴當日供述確係出於任意性無訛。衡情，如被告石永
    鳴當時有所畏懼調查員，自無可能要求調查員保護或代為求
    情之舉，反之，被告石永鳴上開所陳益證其信任調查員始出
    此言。綜上，均足證其無任何畏懼之情，至屬明確。
  (五)另調查員提及：「你現在連其生那邊都在找你啦，那你兩邊
    你要選哪一邊，大家都在找你...」等語以觀，調查員並未
    指明應選『黃鴻泉』那一邊，亦未明示被告石永鳴應供出何
    人，復參以被告石永鳴於審理中供稱：調查員未叫伊怎麼講
    ，在調查站之內容是照自己意思陳述等語（見本院卷二第56
    頁）。又綜觀當日警詢錄音全文，並無任何員警告以究要挺
    哪一邊、陳其生的人在外面等、黃鴻泉有無陷害陳其生等語
    。足證員警並無脅迫被告石永鳴供出黃鴻泉一情，即堪認定
    。
  (六)再佐以被告石永鳴主動詢問：「要交保嗎，因為我真的沒有
    錢」等語（見本院卷一第383頁背面），顯見交保與否乃被
    告石永鳴自動提出，而調查員答稱：自白即無理由交保等語
    ，足見員警乃客觀解釋法律規定要件，而非以被告石永鳴不
    自白即予羈押為要脅等情至屬明確。其次，調查員詢問結束
    前陳稱：法律程序是在警詢製作筆錄後再由檢察官訊問作最
    後的確認等語（見本院卷一第391頁背面），亦徵調查員並
    無指示被告石永鳴應在偵訊之供述應與警詢供述一致，否則
    即予羈押之語。
  (七)此外，被告石永鳴供稱：「我現在意思就是可以出外工作就
    好了，...我不要待在嘉義了...」等語（見本院卷一第383
    頁），亦係其主動提及欲離開嘉義，詎其竟反指調查員要其
    離開嘉義云云，顯然有悖事實。是被告石永鳴辯稱當日警詢
    筆錄有不正取供及利誘云云要無可採。
  (八)綜上各情，被告石永鳴於99年6月24日之警詢筆錄，其當時
    身體精神狀況良好，應答過程皆無畏懼之跡象，筆錄製作過
    程均合於法律程序，並無不當取供之情。兼以被告石永鳴於
    警詢中之證述距案發日較近，當時記憶自屬深刻，可立即反
    應所知，不致因時隔日久而遺忘案情；且較無來自其他共同
    被告或其親友在場之壓力而出於虛偽不實之指證，況被告石
    永鳴當日警詢供述乃不利於被告黃鴻泉，是被告石永鳴於審
    理中為維護黃鴻泉而翻異前詞非無可能，故本院審酌被告石
    永鳴當日警詢供述已具備刑事訴訟法第159條之2「較可信之
    特別情況」要件，又其供述乃證明本案犯罪事實存否所必要
    者，故被告石永鳴於99年6月24日之警詢筆錄有證據能力。
七、按被告以外之人於審判外之陳述雖不符刑事訴訟法第159 條
    之1至之4等規定，而經當事人於審判程序同意作為證據，法
    院審酌該言詞陳述或書面陳述作成時之情況，認為適當者，
    亦得為證據；當事人、代理人或辯護人於法院調查證據時，
    知有刑事訴訟法第159條第1項不得為證據之情形，而未於言
    詞辯論終結前聲明異議者，視為有前項之同意，同法第159
    條之5定有明文。查本件除前述外，下列所引用之被告以外
    之人於審判外之供述或非供述證據，因被告及其辯護人均已
    於本院準備程序時表示無意見（見本院卷一第215頁、第208
    頁、第159頁、第152頁、第146頁），且經本院於審理程序
    逐一提示予被告及辯護人表示意見，渠等均未於言詞辯論終
    結前聲明異議，經審酌上開證據資料製作時之情況，並無違
    法不當之瑕疵，以之作為證據應屬適當，揆諸前開規定，認
    前揭證據資料應有證據能力。
貳、實體方面：
一、犯罪事實一(一)即被告黃鴻泉、王建宗及石永鳴共同交付賄賂
    ；犯罪事實一(二)即被告黃鴻泉及石永鳴共同期約賄賂部分：
  (一)被告黃鴻泉固坦承被告石永鳴向徐進龍及羅美惠買票等事實
    （見本院卷一第230頁），惟矢口否認有何共同交付賄賂及
    期約賄賂犯行，辯稱：其與被告石永鳴並無犯意聯絡及行為
    分擔云云。被告王建宗就犯罪事實一(一)部分，固坦承其於99
    年6月1日晚上6時許，與被告黃鴻泉及石永鳴在嘉義市嘉雄
    陸橋下見面，其後於當日晚上9時許，其駕車前往水上鄉大
    堀尾村大堀尾1之2號搭載徐進龍，前往嘉義市美源里白沙王
    廟與被告石永鳴見面（見本院卷一第115頁），惟矢口否認
    有何共同交付賄賂犯行，辯稱：其於99年6月1日晚上6時許
    至嘉義市嘉雄陸橋下係應被告石永鳴之約，未交付3,000元
    與被告石永鳴，未與被告黃鴻泉及石永鳴有犯意聯絡及行為
    分擔云云。被告石永鳴就犯罪事實一(一)、(二)均坦承不諱（見
    99  年度選他字第201號偵卷第87頁，本院卷第157頁）。經
    查：
 1、被告石永鳴於99年6月1日晚上10時許，交付3,000元予徐進
    龍，並約使徐進龍於里長選舉時投票予陳其生，徐進龍明知
    石永鳴交付賄賂之目的係在約定投票權為一定之行使予以收
    受及允諾投票與陳其生等情，業據證人石永鳴於99年6月24
    日警詢及偵審中證述明確，其於99年6月24日警詢錄音譯文
    並經本院當庭勘驗，有勘驗筆錄在卷可稽（見本院卷一第38
    8頁背面），核與證人徐進龍審理中結證稱：伊因收取石永
    鳴交付之3,000元並應允將選票投給陳其生等語一致（本院
    卷三第38頁），復有扣案Ｃ光碟附卷足憑（99年選偵字第18
    2號卷卷末證物袋內），經本院當庭勘驗Ｃ光碟內容，勘驗
    結果為：自99年6月1日晚上10時43分06秒起錄影，其內有錄
    音對話：石永鳴稱：「．．．但是你三票要蓋下去」、徐進
    龍稱：「就跟他收了，沒蓋他怎麼行？」、石永鳴稱「我是
    跟他說，因為他先拿三票的錢給我啦！呴！這三票要蓋下去
    。」、石永鳴稱：「他中午才拿三票給我而已」、徐進龍稱
    ：「算我跟你拿三票」、石永鳴稱：「嘿啦，三票! 」、徐
    進龍稱：「啊其生啊1號!」等情相符，此有本院勘驗筆錄（
    含附件）在卷可稽（見本院卷三第205頁正面至205頁背面）
    ，是被告石永鳴自白核與事實相符，前揭交付賄賂情事應堪
    認定。
 2、被告黃鴻泉、王建宗及石永鳴就交付3,000元賄款賄賂被告
    徐進龍投票與陳其生事實有犯意聯絡及行為分擔：
  (1)被告石永鳴對徐進龍交付賄賂之3000元為被告黃鴻泉委由王
    建宗轉交一節，為證人石永鳴於99年6月24日警詢及偵訊時
    結證稱：黃鴻泉與「海口」即王建宗於99年6月1日下午6、7
    時在嘉雄陸橋下，由王建宗拿3,000元給伊，並說黃鴻泉為
    了選舉，錢都已經花光，這3,000元不能花掉，黃鴻泉並說
    當晚9時30分，會叫徐進龍去伊住處拿錢，當晚徐進龍到達
    前，黃鴻泉及王建宗先教伊應如何與徐進龍對話，並稱已事
    先向徐進龍說好。故伊在住處客廳即向徐進龍說，下午才拿
    到陳其生3,000元，屆時要投給陳其生等語甚詳（見99年度
    選他字第201號偵卷第79至88頁，本院卷一第388頁背面），
    更與證人徐進龍於偵查及審理中結證稱：黃鴻泉及「海口
    」（即王建宗）於99年6月1日晚上10時許去伊嘉義縣水上鄉
    大堀尾１之２號住處載伊到石永鳴住處前之白沙王廟，黃鴻
    泉說「石頭」（即石永鳴）找伊，叫伊去拿陳其生買票賄款
    。到達後，黃鴻泉打電話叫石永鳴過來，等待過程，黃鴻泉
    交代伊拿錢時，要特別說『陳其生跟我買票，我會投票給陳
    其生』，當時王建宗應該也有聽到黃鴻泉講了這些話。伊向
    石永鳴說有4票，為何只有3票的錢，少了1,000元，只能投3
    票給陳其生，這些話也是黃鴻泉教伊如此回答。黃鴻泉事先
    即說石永鳴只會拿3票的錢，叫伊要照上述的話說等語相符
    （見本院卷三第19頁背面-第22頁、第24頁背面、第25頁背
    面、第27頁背面，99年度選偵字第182號第132至134頁），
    另有被告石永鳴持以至法務部調查局嘉義市調查站報案之Ｃ
    光碟扣案可稽，經本院勘驗C光碟，石永鳴稱：「中午其生
    叫我」，徐進龍稱：「4票」；石永鳴稱：「1票我再跟他講
    講看！但是你3票要蓋下去」；徐進龍稱：「算我跟你拿3票
    、其生啊1號，陳其生」等語，石永鳴並當場交付3,000元與
    徐進龍等情，有本院勘驗筆錄、翻拍照片及附件在卷可稽（
    見本院卷三第205頁正面至205頁背面），更與證人徐進龍、
    石永鳴上開證述「黃鴻泉事先告知徐進龍當晚見面係收取陳
    其生賄款，且教導對話內容」之情節相符，是其證人石永鳴
    、徐進龍前揭證詞顯均具憑信性，而足為不利被告黃鴻泉及
    王建宗之認定。
  (2)互核證人石永鳴及徐進龍就「黃鴻泉教渠等如何應答，強調
    陳其生交付3,000元，投票予陳其生，王建宗在場」等語一
    致。其次，證人石永鳴證稱黃鴻泉已事先告知伊已向徐進龍
    交代如何對話，亦與證人徐進龍證稱伊等待石永鳴過程，黃
    鴻泉交代伊如何回答等語相符。再觀之被告黃鴻泉在被告石
    永鳴交付賄款予被告徐進龍之前，即已知悉賄款金額僅有3,
    000元，並指示徐進龍說：『有4票，為何只有3票的錢，少
    了1,000元，只能投3票給陳其生』等語，在在證明被告黃鴻
    泉事前安排被告石永鳴以陳其生名義向被告徐進龍買票，被
    告黃鴻泉、王建宗及石永鳴就上揭交付賄賂犯行，顯有犯意
    聯絡及行為分擔甚明。
  (3)被告石永鳴於99年6月5日偵訊中雖曾證稱：陳其生於99年6
    月1日下午4時30分許，在嘉義市○○路立委江義雄服務處門
    口和伊見面，當場將8張1千元及5張100元紙鈔塞進我西裝褲
    口袋內，8,500元中之3,000元給徐進龍，5,000元給羅美惠
    云云（見99年度選他字第201號偵卷第9至14頁），足見被告
    石永鳴就交付徐進龍之3,000元來源一情證述前後矛盾，故
    其上開證詞已存有重大瑕疵，況99年6月1日下午3時至7時之
    嘉義市○○路與民樂街口江義雄立委服務處門口之錄影光碟
    ，經偵查中檢察官調閱扣案附卷（99年選他字第201號卷卷
    末袋內），經本院勘驗該光碟結果：陳其生與被告身體均無
    接觸之情形，有勘驗筆錄在卷可憑（本院卷一第371頁），
    被告石永鳴及其辯護人對勘驗結果就表示無意見（本院卷一
    第371頁），其空言稱陳其生交付金錢供其行賄云云，顯乏
    其憑信性而不足採信，自不足採為有利於被告黃鴻泉之認定
    。
  (4)被告石永鳴於審理中再翻異前詞，改結證稱：伊交付與徐進
    龍賄款3,000元為謝存益於99年6月1日前1晚所交付云云（見
    本院卷二第174頁），惟證人謝存益於偵查中證稱：伊未替
    陳其生買票賄選，並曾向石永鳴表示，陳其生沒有錢買票等
    語明確（見99年度選他字第201號偵卷第49-51頁、99年度選
    偵字第182號偵卷第160、163頁）。況經謝存益住處經搜索
    結果，並無發現任何買票賄選之積極證據，此有嘉義市調站
    搜索筆錄及無應扣押之物證明書各1份在卷足參（見99年度
    選他字第201號偵卷第69-72頁），足證謝存益並無買票行為
    自堪認定。是被告石永鳴上開證述，洵屬無稽，亦不足為有
    利被告黃鴻泉之認定。
 3、被告黃鴻泉、王建宗雖辯稱其與石永鳴並無犯意聯絡及行為
    分擔云云，惟參諸證人徐進龍於偵訊中證述：99年6月1日晚
    上9時許，王建宗開車，黃鴻泉坐副駕駛座，伊坐後座，前
    往嘉義市美源里白沙王廟途中，黃鴻泉告以陳其生已經拿錢
    給石永鳴，他要載伊去找石永鳴拿錢等語（見99年度選他字
    第201號偵卷第112頁），證人黃良成於偵訊中結證稱：黃鴻
    泉說過要抓陳其生賄選，伊與海口（即王建宗之綽號）在場
    （見99年度選偵字第182號偵卷第224頁），足徵被告王建宗
    確實知悉被告石永鳴當日以陳其生名義向被告徐進龍買票事
    實至明，再參以被告王建宗旋於當晚即99年6月1日晚上9時
    許開車搭載被告黃鴻泉前往被告徐進龍住處至白沙王廟，亦
    與證人石永鳴上開證述時間吻合，末佐以證人石永鳴供稱：
    伊尚欠黃鴻泉8萬餘元，且自臺中返回嘉義，亦數度向黃鴻
    泉借款，且租用機車之費用亦由黃鴻泉繳納等語（見本院卷
    二第155-157頁），足見證人石永鳴經濟拮据，是被告王建
    宗交付3,000元後，叮囑石永鳴不得花掉等情即與本案被告
    石永鳴之境況相合。準此，證人石永鳴證述王建宗交付
    3,000元作為賄款之證詞洵堪採信，是被告王建宗明知被告
    黃鴻泉及石永鳴以陳其生名義向被告徐進龍買票，且交付
    3,000元與被告石永鳴，事後並搭載被告徐進龍，被告徐進
    龍收取買票賄款3,000元等事實，均堪認定。故被告黃鴻泉
    、王建宗辯稱其與石永鳴就上開事實無犯意聯絡及行為分擔
    委難採信。
 4、被告黃鴻泉又辯稱：不知徐進龍於99年6月1日晚上至被告石
    永鳴住處收取賄款3,000元云云。觀之證人黃鴻泉於審理中
    證稱：伊當日要找徐進龍修理椅子，石永鳴叫伊載徐進龍先
    去其住處。王建宗要去載徐進龍此事，好像王建宗恰巧要找
    徐進龍，石永鳴是當天稍早，在富南宮說的等語（見本院卷
    二第145頁背面-第147頁背面）。核與證人徐進龍於審理中
    證述，黃鴻泉當日在車上交代伊收下陳其生買票賄款。黃鴻
    泉當晚並無說要修理椅子，黃鴻泉直接說要去拿錢，黃鴻泉
    最近一次找伊修理椅子是99年6月選舉之前，是拿到石永鳴
    3,000元之前，之後亦無找伊修理椅子等語不一致（見本院
    卷三第33頁背面至第34頁、第39頁背面，99年度選偵字第
    182號第132-134頁）。參以被告黃鴻泉及王建宗係當晚9時
    許出發搭載被告徐進龍，被告徐進龍至被告石永鳴住處依錄
    影顯示時間為晚上10時40分許，則在上開時段修繕椅子始與
    一般常理有違。故被告黃鴻泉上開辯解洵難採信。
 5、被告王建宗辯稱：伊於99年6月1日晚上6時許至嘉義市嘉雄
    陸橋下係石永鳴所約，因石永鳴告以伊若不支持陳其生，就
    叫伊小心一點云云。惟證人陳其生於審理中證稱：王建宗跟
    黃鴻泉是好友，因為他們在農曆過年後成立後援會，王建宗
    是裡面的要腳，所以未拜託王建宗為伊助選等語（見本院卷
    二第216頁）。核與證人即綽號『台糖』黃良成於偵訊中證
    稱：伊於黃鴻泉擔任小湖里第二任里長時，受其僱用整理環
    境，「海口」（即王建宗）常找黃鴻泉泡茶，亦曾去黃鴻泉
    競選總部等語相符（見99年度選偵字第182號第220-224頁）
    。而證人黃良成與被告黃鴻泉為舊識復有主僱關係，是證人
    黃良成上開證述即屬可採。從而，互核證人黃良成及陳其生
    證述，顯徵被告王建宗本非陳其生支持者，陳其生即無尋求
    支持之理。其次，被告王建宗於審理中證稱：99年6月該次
    里長選舉，伊無投票權等語（見本院卷二第112頁背面）。
    從而，被告王建宗既無投票權，且據被告黃鴻泉供稱王建宗
    為其里民（見99年度選他字第201號第101-103頁），又曾至
    黃鴻泉競選總部，是陳其生焉有尋求被告王建宗支持之理？
    再者，證人石永鳴雖於審理中證稱：印象中伊是跟王建宗說
    陳其生找調查局要去處理他。栽贓王建宗係因伊在調查站做
    筆錄會怕，所以隨便說一說。因為調查站說黃鴻泉的助選員
    有位叫「海口」，就順著講云云（見本院卷二第172頁背面-
    第174頁）。惟查，證人石永鳴於99年6月24日警詢供稱：「
    他（徐進龍）那天（即99年6月1日）是怎麼來的你知道嗎？
    他（徐進龍）那天就是10點至11點之間，是黃鴻泉叫另外一
    個開車，真實姓名我不知道，只知道外號叫『海口』，『海
    口』開一台銀色的車..『海口』住在小湖里，在巷子裡面，
    等一下我可以帶你們去...」等語，有本院勘驗譯文足憑（
    見本院卷一第394頁），由此顯證「海口」係被告石永鳴自
    行主動供出灼然至明。況被告石永鳴提出之光碟內容，均無
    陳其生恐嚇王建宗之言語，有上開勘驗筆錄及附件在卷可稽
    （見本院卷三第195頁至第246頁背面）。故被告石永鳴前揭
    證詞要無可採。
 6、綜上各節，被告黃鴻泉、王建宗及石永鳴於99年6月1日晚上
    6時許，在嘉義市嘉雄陸橋下，由王建宗將3,000元交予石永
    鳴，由石永鳴以陳其生名義作為買票賄選之款項交付徐進龍
    之事實，應堪認定。被告黃鴻泉及王建宗上開辯解洵無可採
    。被告黃鴻泉、王建宗及石永鳴就犯罪事實一(一)部分犯行，
    事證明確，應堪認定。
 7、被告石永鳴於99年6月4日下午4時許，期約羅美惠於本屆里
    長選舉時投票予陳其生，並允諾其後交付5,000元之賄款，
    羅美惠明知石永鳴期約賄賂之目的係在約定投票權為一定之
    行使而應允投票與陳其生等事實，業經證人石永鳴於99年6
    月24日警詢、偵訊及審理中證述明確（見本院卷一第388頁
    背面，99年度選他字第201號偵卷第79-88頁，本院卷二第16
    7頁-第168頁背面），核與證人即共同被告羅美惠於審理中
    證述：石永鳴說其幫陳其生拉票。問伊家中有幾票，伊說有
    5票。前後有2或3次左右，伊沒有拿到錢等語相符（見本院
    卷二第85頁背面-第86頁）。復有E光碟可稽，經本院當庭勘
    驗上開光碟，羅美惠稱：「我們5個」；石永鳴稱：「我等
    一下拿五千給妳」結果，有勘驗筆錄附卷可考（見本院卷三
    第212頁背面），是被告石永鳴上開證述屬實，其自白核與
    事實相符，應堪採信。
 8、被告黃鴻泉及石永鳴就期約賄款賄賂被告羅美惠投票與陳其
    生事實有犯意聯絡及行為分擔：
  (1)證人石永鳴於99年6月24日偵訊中證稱：黃鴻泉於99年6月4
    日在翁姓包商即翁世宗住處拿5,000元給伊，當時黃鴻泉僅
    有3,000元，遂向翁世宗借款2,000元，黃鴻泉交付5,000元
    交代伊以陳其生名義向羅美惠買票。但伊當時並未拿5,000
    元給羅美惠，因伊積欠房租多時，且黃鴻泉允諾借錢給伊，
    故先將上開5,000元挪用繳納房租，欲以其後黃鴻泉之借款
    再行交付羅美惠。遂向羅美惠表示，過2天再交付等語（見9
    9年度選他字第201號偵卷第79-88頁）。核與證人即裝設錄
    影業者翁世宗於審理中證稱：伊在99年6月4號借2,000元予
    黃鴻泉，親見黃鴻泉將該2,000元連同自己3,000元，共計5,
    000元交予石永鳴等語一致（見本院卷二第81-83頁）。亦與
    證人羅美惠證稱99年6月4日當天並未收到5,000元等語相符
    ，是證人石永鳴上開證述應屬可採。
  (2)被告石永鳴於審理中翻譯前詞，改結證稱：伊未將5,000元
    交給羅美惠係因陳其生及謝存益說等選舉完才發云云（見本
    院卷二第168頁背面-第169頁）。惟其於99年6月5日偵訊中
    證稱：陳其生於99年6月1日下午4時30分許，在嘉義市○○
    路立委江義雄服務處門口和伊見面，當場將8張1千元及5張
    100元紙鈔塞進我西裝褲口袋內，8,500元中之3,000元給徐
    進龍，5,000元給羅美惠云云（99年度選他字第201號偵卷第
    9-14頁），是被告石永鳴就交付羅美惠之5,000元來源前後
    證述顯然矛盾，又證人謝存益並無買票行為已如上述，是被
    告石永鳴上開供述洵屬狡辯，自不足為有利被告黃鴻泉之認
    定。綜上，被告黃鴻泉於99年6月4日交付5,000元予石永鳴
    ，交代以陳其生名義向羅美惠買票一情，應堪認定。
  (3)另被告黃鴻泉辯稱：石永鳴於99年6月4日向伊借5,000元，
    伊身上只有3,000元，遂向翁世宗借，僅拿2,000元給石永鳴
    ，伊之3,000元未借他云云（99年度選他字第201號偵卷第13
    5頁），顯與證人翁世宗上開證述不符。是被告黃鴻泉上開
    辯解委屬飾卸之詞。故被告黃鴻泉辯稱其與被告石永鳴就上
    開事實無犯意聯絡及行為分擔實難採信。
 9、綜上，被告黃鴻泉於99年6月4日下午某時，交付5,000元予
    被告石永鳴，叮囑以陳其生名義向羅美惠買票，石永鳴即於
    同日下午4時許，向羅美惠期約賄選之事實，應堪認定。被
    告黃鴻泉上開辯解洵無可採。被告黃鴻泉及石永鳴就犯罪事
    實一(二)部分犯行，事證明確，應堪認定。
  (二)綜上各節，被告黃鴻泉及王建宗上開辯解均無可採，被告黃
    鴻泉、王建宗及石永鳴就犯罪事實一(一)部分犯行，事證明確
    ，應堪認定。被告黃鴻泉及石永鳴就犯罪事實一(二)部分犯行
    ，事證明確，應堪認定。
二、犯罪事實二部分：被告黃鴻泉固坦承被告石永鳴於99年6 月
    5日至嘉義市調查站告發陳其生賄選買票所提出之5片光碟為
    伊所交付予石永鳴一情（見本院卷三第185頁），惟矢口否
    認共同誣告犯行，辯稱：5片光碟係石永鳴委託伊請業者製
    作，陳其生確有經由謝存益託石永鳴向徐進龍及羅美惠買票
    之事實，且伊與石永鳴並無犯意聯絡及行為分擔云云。被告
    石永鳴固坦承其前往嘉義市調查站檢舉陳其生賄選買票一情
    ，惟矢口否認有何共同誣告犯行，辯稱：陳其生確有交付伊
    8,500元，其中3,000元交予徐進龍，其中5,000元交予羅美
    惠，另500元為給伊之生活費云云（見本院卷一第221頁）。
    經查：
  (一)被告黃鴻泉、石永鳴如何明知陳其生未賄選、而於前揭時、
    地共同持5片光碟向法務部調查局嘉義市調查站誣告陳其生
    賄選一情，為被告石永鳴於99年6月24日調查站調查時供述
    甚詳（見99年選他字第201號偵卷第74-78頁），復以證人身
    分於99年6月24日在偵查中結證稱：黃鴻泉先到伊嘉義市源
    里美源97之3號住所觀察後表示要在伊住處裝設監視器，要
    伊誘引謝存益到伊住處套話，以查知陳其生是否有買票，嗣
    於99年5月21日競選號次抽籤後2日，黃鴻泉事先打電話給伊
    告知他已雇請翁姓包商，要到伊住處裝設監視器，隨後該名
    翁姓包商（即翁世宗）就到伊住處裝設音箱偽裝的針孔攝影
    機，監視器材裝設完成後，黃鴻泉就一直催促伊要我誘引謝
    存益到伊住處套話錄影，裝機後數日，謝存益及其配偶依約
    到伊住處，伊當時向謝存益謊稱與黃鴻泉因債務關係交惡，
    願意幫陳其生助選，謝存益當天要求伊協助抄錄黃鴻泉樁腳
    名冊給他，嗣黃鴻泉恐嚇伊「如果幫忙保證沒事，也不會吃
    虧，否則你事情就大條了」，伊始因畏懼黃鴻泉及其胞弟黃
    國男暴力，所以在不得已的情況下才開始配合黃鴻泉進行栽
    贓賄選；嗣黃鴻泉要求伊透過謝存益探詢陳其生是否願意在
    嘉義市大禮原石大樓買票，並進行電話錄音，他會事先抄錄
    大禮原石大樓部份選民名冊，由伊轉交給謝存益，但因謝存
    益回報陳其生沒有買票意願而作罷。其後黃鴻泉又一再催促
    伊透過謝存益安排與陳其生晤面，當謝存益回報陳其生願與
    伊見面後，黃鴻泉就交待伊務必與陳其生、謝存益等於嘉義
    市○○路與世賢路口之「KK便利超商」見面，因為他已經事
    先在「KK便利超商」騎樓下娃娃機角落裝設錄音錄影設備，
    預備將伊與陳其生的談話進行錄音錄影。99年5月19日上午1
    1時左右，伊依黃鴻泉之指示於前述地點與陳其生、謝存益
    見面，並進行錄音錄影。伊於99年5月19日與陳其生晤面取
    得信任後，陳其生於99年05月22日晚間8時25分到伊住處，
    表明願意由伊陪同到大禮原石大樓拜票。99年6月1日下午，
    陳其生陪同伊到嘉義市○○路立委江義雄服務處，處理伊兒
    子深夜逗留網咖被查緝的事情，黃鴻泉也指示伊進行錄音，
    當天傍晚黃鴻泉見時機成熟，就與伊約在嘉義市○○路橋下
    見面，並親自交給伊3,000元，交待於晚上9時30分再打給他
    事先安排之選民徐進龍，他會要徐進龍到伊住處，並在拿錢
    給徐進龍的時候，要告訴徐進龍買票的錢是陳其生給的，要
    把選票投給陳其生，伊依黃鴻泉指示與晚上9時30分左右打
    給徐進龍，徐進龍約於晚上10時40分左右到伊美源里住所，
    配合收取賄款進行栽贓錄影。99年6月4日黃鴻泉又叫伊到嘉
    義市○○街芊喜家庭理髮店查探該理髮店老闆娘羅美惠是否
    願意賣票給陳其生，並伺機進行錄音，當天晚上8時許伊到
    理髮店向羅美惠表明，暗示陳其生有叫伊幫他買票，並詢問
    羅美惠家中有多少票，羅美惠表明家中共有5票後，伊才告
    訴她改天會拿錢給她，當晚探詢羅美惠是否同意受賄的過程
    ，伊都依黃鴻泉指示進行錄音。99年6月4日晚上伊完成羅美
    惠的栽贓錄音後，就依黃鴻泉的指示，到嘉義市○鎮街與北
    興街交叉口附近的翁姓監錄業者住宅見面，黃鴻泉拿5,000
    元現金給伊，要伊將5,000元交予羅美惠買票並錄音，完成
    後次日他會帶伊到調查單位自首，並檢舉陳其生賄選。99年
    6月5日下午黃鴻泉準備前述密錄之錄音錄影光碟給伊，為防
    止伊變卦或洩露消息，所以在前往貴站途中，他騎機車在後
    方監視，確認伊有依指示到貴站自首後，他才離開等語明確
    （見99年選他字第201號偵卷第79-88頁）；核與證人翁世宗
    於偵查中結證稱：從99年1月起，黃鴻泉曾託伊到嘉義市○
    ○路「全家釣蝦場」的娃娃機、八德路與世賢路口之「KK便
    利超商」的娃娃機及石永鳴的民生南路附近住處（即指美源
    里美源97之3號石永鳴住處）去裝設監視器或針孔錄影，...
    .  包括「KK便利超商」、「全家釣蝦場」、石永鳴家裝設
    費用共2萬8000多元，錢都是黃鴻泉付的...只有石永鳴家錄
    的東西有燒成光碟....伊總共燒成3份，全部交給黃鴻泉，
    結果黃鴻泉又拿1份回來給伊，說要再拷貝，因為工作忙，
    還沒有拷貝，今天調查員來搜索時，伊有交給調查員等語明
    確（見99年選他字第201號偵卷第127-128頁），復有被告石
    永鳴持至法務部調查局嘉義市調查站之Ａ、Ｂ、Ｃ、Ｄ、Ｅ
    等5片光碟片在卷可憑（附於選偵字第182號卷卷末證物袋）
    ，及嘉義市調查站持搜索票至翁世宗住處扣得黃鴻泉委託燒
    錄之錄音光碟10片、錄影光碟1片、及錄放影機2台扣案可證
    。參以徐進龍、羅美惠確各因石永鳴聲稱為陳其生行賄而各
    交付3,000元予徐進龍、對羅美惠期約5,000元行賄等情，詳
    後各於貳、四及貳、五認定可按，被告黃鴻泉、石永鳴前揭
    共同誣告犯行，即堪認定。
  (二)就被告石永鳴持以稱陳其生賄選之Ａ光碟勘驗結果，其中僅
    「檔案3」石永鳴與謝存益對話提及：「石：你娘勒！那個
    名字、住址就好了嗎？謝：嘿啊！名字、住址啊！看他大、
    小樁腳看是金額就是處理。石：你說什麼？謝：說他大、小
    樁腳是金額多少在跟那些樁腳按奈（台語音譯）。石：那要
    問。謝：那樣才有辦法重點。不然抄那些名字而已，效果不
    大。對否？石：你也要看他那邊是否要發？謝：那個我就不
    知道了。但是你名單要抄，這個金額的問題要有辦法寫上去
    。你知道否？人家才有辦法去拿捏判定這個人有辦法拉過來
    否！石：好！我知道！」等，有本院勘驗筆錄及附件在卷可
    憑（見本院卷三第197頁），均未提及陳其生決定賄選情事
    甚明。
  (三)就被告石永鳴持以稱陳其生賄選之Ｂ光碟勘驗結果，其中關
    於陳其生、謝存益、石永鳴三人對話過程提及選舉有關者，
    為「石：我說給你聽啦，當初他拿錢叫我做啦！有道理嗎？
    對否？我現在的意思是大樓那邊我有辦法。陳：【我現在沒
    有在處理那個，因為我沒錢可以買】。你問阿益，我要登記
    還要借三萬咧！我是不知道他跟你講，我是說如果有認識的
    ，我站在門口拜票。我若沒選上，讓別人當。這遍我沒有在
    處理，我講話最白了。因為我們生活有限，我們就知道，你
    聽懂否？所以我就笨笨的走，若是朋友有認識的可以拜訪的
    ，一些兄弟有知己的拜訪一下。石：你是不可以讓他知道我
    回來。陳：不會啦！石：我暗的而已。陳：說真的，肖ㄟ，
    阿益...我處理工作有這麼笨嗎？我處理工作，我知道誰可
    以誰不可以，可以出面出來，我們都知道誰可以出來。你幫
    我的忙，暗的人很大堆啦！我要選贏的，一些兄弟暗中挺，
    我們最主要選上，好康的找朋友，在一起就是要先考慮到別
    人。石：這個「阿農」（音譯）我是有和他講。呴！人家有
    沒有要處理，我說我問看看再說。陳：【不要啦！我不處理
    】。陳：作一個朋友以後社會上在走，機會很大，我們...
    謝：我大哥人你也知道。對否？陳：我平常不會跟人支支吾
    吾。石：知道啦！陳：我的人就個性單純。我不要啦！選舉
    一時的，我跟你說選舉一時的，以後..」等內容，有本院勘
    驗筆錄及附件在卷可憑（見本院卷三第199頁），對話過程
    石永鳴雖一再暗示可為陳其生「處理」（即指賄選買票），
    惟迭為陳其生拒絕，而無陳其生決定賄選情事甚明。至於證
    人石永鳴於99年6月5日警詢雖供稱：陳其生向伊表示有一棟
    大樓即大禮原石，看有沒有辦法打進去，伊說可以云云，惟
    上開陳述係被告石永鳴向陳其生主題提及其認識大禮原石綽
    號「阿農」之人，詳如上述，是證人石永鳴證述顯非事實，
    故此均無足為陳其生係有意至該處買票行賄之認定。
  (四)就被告石永鳴持以稱陳其生賄選之Ｃ光碟三段「錄影」畫面
    勘驗結果，其內攝影鏡頭均設於石永鳴住處客廳內，陳其生
    與石永鳴談話過程僅有其中檔案「2010/05/22  20：27：00
    」，該對話內容為：「石：工作現在在挖。我說給你聽啦！
    因為我有消息，現在他那邊要介入啦！但是他沒辦法介入。
    阿農（台語音譯）有打電話給我。阿農他有打電話跟我說，
    看我們這邊怎麼樣？四十幾票是黃文才（音譯）的，還有二
    百九十幾票，看你何時有空，我帶你去拜票。陳：好！好！
    我再跟你說。石：因為這幾天主委回來，回來就沒辦法，沒
    辦法他會找主委不在的中間過去。陳：好！石：他會打給我
    。陳：好！喬一個時間。石：再進去。陳：【好！簡單就好
    ！】。石：這一定，他有找我啦！說要那個啦！陳：好！石
    ：我才趕緊叫你看怎樣？陳：好！石：好否？陳：好啦！好
    啦！這樣而已呴！速戰速決就好！看怎樣再跟你聯絡！石：
    好啊！】，有本院勘驗筆錄及附件在卷可憑（見本院卷三第
    204-205頁），均無陳其生明示決定賄選情事，至於陳其生
    對話雖稱「好、簡單就好」，係接於石永鳴提出至石永鳴欲
    帶其趁主委不在時拜票等語之後，顯非針對賄選為允諾，至
    於石永鳴續稱「說要那個啦」後，語意不詳，則陳其生接續
    前語再答稱「好」，此後對賄選價金、行賄方式更無隻字片
    語，更無足以證明陳其生同意出錢證據，況陳其生倘欲委由
    石永鳴行賄，豈有任由石永鳴就其商議行賄過程錄影之理，
    益證該光碟無足認定陳其生有決定賄選之情事甚明。至於證
    人石永鳴於99年6月5日警詢又供稱：陳其生於99年5月22日
    晚間8時30分左右去伊住處，催促伊提供4、50人預備買票的
    選民名單云云，更無足採信。
  (五)就被告石永鳴持以稱陳其生賄選之Ｄ光碟勘驗結果，僅石永
    鳴與謝存益對話提及陳其生部分僅為：「謝：嘿！沒啊，找
    你要幹嘛啊？石：沒啦！我之前說大樓那個！他說要去拜票
    啦！謝：嘿！石：這樣知道否？」並未提及買票之事，另關
    於檔案４中提及「謝：不會讓你吃虧啦！因為他現在...石
    ：嘿！謝：我跟他講，他現在很怕死，不怕飛！你爸一次就
    給他催（台語音譯）下去。你聽懂否？石：我知道！謝：呴
    ！就你爸說的，照你爸的意思下去作就對了！這通訊息我等
    一下給他發出去。呴！石：因為我跟你說啦...謝：你別跟
    我講那麼多啦！石：嗯！謝：你現在就是聽我意思講就對了
    啦！石：嘿！謝：你越催（台語音譯）他，他越怕啦！石：
    我知道。」，有本院勘驗筆錄及附件在卷可憑（見本院卷三
    第209頁、210頁反面），均未提及明確之賄選價金細節，且
    自前開對話內容中謝存益一再提及「他」之人縱為陳其生，
    經對照前後文整體觀察結果，謝存益亦表明陳其生「怕死」
    、「你越催（台語音譯）他，他越怕啦」，在在證明二人對
    話當時陳其生未允為賄選之情事甚明。
  (六)就被告石永鳴持以稱陳其生賄選之Ｅ光碟勘驗結果，則為石
    永鳴向羅美惠買票之對話過程，有本院勘驗筆錄及附件在卷
    可憑（見本院卷三第212頁反面），均無陳其生或謝存益提
    及明確之賄選價金細節，亦無足證明陳其生允為賄選之情事
    甚明。
  (七)自翁世宗住處扣得之黃鴻泉委託燒錄之錄音光碟10片、錄影
    光碟1片，經本院勘驗結果，其中調查站扣押物物品編號1-1
    中之編號2、3、9錄音光碟及編號1-2各註記為「阿益與石頭
    談買票」、「越南小吃其清共請500元」、「4/13石手機」
    、「2010.5.22 20：27～20：29：30委託，2010.06.  0122
    ：43～22：45買票，2010.06.04  11：00～11：22」，其內
    容各與前揭Ｄ、Ｂ、Ａ、Ｃ光碟內容相同，有本院勘驗筆錄
    及附件在卷可憑（見本院卷三第149頁、第195至246頁），
    核諸證人翁世宗前揭證述內容相符，益證證人翁世宗前揭偵
    查中證述真實可信，足為不利被告黃鴻泉及石永鳴誣告犯行
    之認定。
  (八)又經搜索陳其生及謝存益住處，並無發現任何買票賄選之積
    極證據，此有嘉義市調站搜索筆錄及無應扣押之物證明書各
    1 份在卷足參（見99年度選他字第201號偵卷第69-72頁），
    此外，陳其生及謝存益均經不起訴處分確定，有臺灣嘉義地
    方法院檢察署檢察官99年度選偵字第196號不起訴處分書及
    臺灣高等法院臺南分院檢察署99年度上職議字第4853號處分
    書足憑。綜上，陳其生及謝存益於本屆里長選舉無賄選買票
    之事實，應堪認定。
  (九)就石永鳴用對羅美惠行賄之金錢來源一節，證人石永鳴於99
    年6月5日警詢時雖供稱：陳其生於99年6月1日下午4時30分
    許，在嘉義市○○路立委江義雄服務處門口，當場將8張1千
    元及5張100元紙鈔塞進我『西裝褲口袋』內，並比1根手指
    頭告以「1,000」之意。嗣發現多出500元，陳其生在電話中
    告以該500元是給伊之生活費等語（見嘉市警一偵字第09900
    02479號警卷第1至3頁），及於同年月9日偵查中證稱：陳其
    生搭著伊肩，拿了8,500元放在伊『左側口袋』，說「要叫
    伊處理的東西（錢）都在裡面（口袋）」，陳其生又用右手
    食指比了一個1並說「一個人這樣就好（指1千元）」，並說
    剩下的要給伊當零用錢，這8,500元拿了3,000元予徐進龍，
    5000元予羅美惠云云（見99年度選他字第201號偵卷第7至14
    頁），惟就陳其生放8,500元之位置，先供稱『西裝褲口袋
    』、嗣改稱『左側口袋』，繼於本院準備程序勘驗當日錄影
    光碟又稱：陳其生的手放到伊『背後右邊褲子口袋』等語（
    見本院卷三第371頁），其證述前後不一而存有重大瑕疵。
    況本院勘驗99年6月1日下午4時，位在嘉義市○○路立委江
    義雄服務處門口之錄影光碟，勘驗結果為陳其生於當日下午
    4時32分17秒時走出服務處門口，左手掌並未拿東西，且背
    對鏡頭，石永鳴於18秒時走出服務處門口，站在陳其生右邊
    ，19秒時石永鳴在陳其生左後方，陳其生仍背對鏡頭，石永
    鳴面對鏡頭，兩人身體及手都無接觸，石永鳴在陳其生左後
    方，較陳其生靠近監視器鏡頭，20秒時陳其生轉過身，走到
    石永鳴的左前側，陳其生的右手在被告身體前方，在石永鳴
    左手之前，石永鳴站在陳其生右後方，陳其生的手並未與石
    永鳴身體有所接觸，陳其生的右手並未拿東西。21秒時，陳
    其生拍石永鳴左上臂後方，之後離開等情，有光碟一片（選
    偵字第182號卷卷末證物袋內）及本院勘驗筆錄附卷可稽（
    見本院卷一第371頁）。足證陳其生並無將8,500元放入石永
    鳴西裝褲口袋、左側口袋或背後右邊褲子口袋等情灼然至明
    。參以證人石永鳴於99年6月24日偵訊時證稱：伊將5,000元
    花掉，因伊房租拖欠很久，伊向黃鴻泉借錢繳房租，但黃鴻
    泉叫伊先將這5,000元交付予羅美惠，過2天再借錢給伊，故
    伊先挪用5,000元繳房租，遂向羅美惠表示2天後再交付買票
    5,000元等語，核與證人羅美惠上開證述，伊未收取賄款等
    語相符（見99年度選他字第201號偵卷第87頁），足見證人
    石永鳴就該5,000元來源前後證述矛盾，其並未自陳其生處
    取得5000元用以對羅美惠行賄一情，亦堪認定。
  (十)就石永鳴用對徐進龍行賄之金錢來源一節，證人徐進龍固於
    審理中證稱：石永鳴給伊3,000元買票賄款係陳其生的等語
    ，惟其係石永鳴向伊表示要幫陳其生買票，並說陳其生在現
    在的立法委員門口拿錢給他，故而認為收到的之3,000元是
    陳其生行賄等語（見本院卷三第38頁-第40頁背面-第41頁）
    。是證人徐進龍係自被告石永鳴所言始出此言，其並未親見
    陳其生發放賄款，應堪認定。
  (十一)就石永鳴是否獲陳其生通知買票金額一節，證人石永鳴於99
    年6月5日警詢時固供稱：陳其生預以每票2千元買票，謝存
    益於同年5月19日上午11時多約伊與陳其生在嘉義市○○路
    與世賢路口的「八德KK便利商店」外面見面，陳其生顧慮身
    旁有人，故在一張紙上書寫「2000」來回答伊詢問買票行情
    云云（見嘉市警一偵字第0990002479號警卷第1-3頁）。惟
    經本院勘驗扣案Ａ光碟結果，實情乃證人石永鳴告知謝存益
    ，伊在八德路和世賢路之KK，且指示謝存益伊所處位置等情
    ，有本院勘驗筆錄及附件在卷可稽（見本院卷三第198頁背
    面），此與證人謝存益於偵查中證稱：當日至「八德KK便利
    商店」係石永鳴打電話約伊至上址，並叫伊約陳其生一起過
    去等語一致（見99年度選偵字第182號偵卷第160-163頁），
    參以該處監視器乃黃鴻泉委託翁世宗設置一節，又經證人翁
    世宗及黃鴻泉證述明確，是證人石永鳴明知上址設置監視器
    ，乃約陳其生及謝存益至該處方符常理，倘謝存益邀約證人
    石永鳴至上址「八德KK便利商店」，自與常理有悖，此外，
    石永鳴又未提出書寫「2000」之文書以供擔保其陳述真實性
    ，其空言稱陳其生通知以每票2000元行賄買票云云，自無足
    採信。
  (十二)被告黃鴻泉及石永鳴就誣告事實有犯意聯絡及行為分擔：
  1、證人石永鳴於99年6月24日警詢中陳稱：黃鴻泉於99年6月4
     日晚上約伊在北園歌友會1樓見面，交代伊翌日下午2時直
     接到調查站自首檢舉陳其生賄選，翌日即99年6月5日上午
     10時許又以電話聯絡伊，約定下午1時在「老地方」（即民
     生公園）會合，當場交付伊自首所用之光碟，並指示伊如
     何應答，檢舉陳其生賄選『1票2,000元、陳其生交付8,000
     元供伊買票』等內容均是黃鴻泉在「一郎」（即北園歌友
     會1樓）所說等語，有本院勘驗上開警詢錄音譯文足憑（見
     本院卷一第399頁背面），其復於審理中證稱：八德路KK便
     利商店及伊住處之監視器均是黃鴻泉出錢所裝置。伊去調
     查站檢舉陳其生賄選證據之5片光碟是黃鴻泉拿給伊的等語
     （見本院卷二第155頁-第155頁背面），參以證人翁世宗於
     審理中證稱：監視器為黃鴻泉交代伊裝設，裝設之費用28,
     000多元均為黃鴻泉所出，拷貝後之錄音及錄影光碟均交付
     黃鴻泉等語、且黃鴻泉及石永鳴共同討論選擇燒之時段等
     語一致（見本院卷二第80至83頁），此外，另有被告黃鴻
     泉使用之門號0000000000號與被告石永鳴使用之門號00000
     00000號之雙向通聯紀錄光碟足憑（見99年度選偵字第182
     號偵卷袋），觀之裝置監視器材、裝設者之尋找、裝設地
     點均由被告黃鴻泉決定，燒錄完成之光碟復均交與被告黃
     鴻泉，足徵被告黃鴻泉就上開事項具有決定權，參以被告
     石永鳴經濟拮据，尚須向被告黃鴻泉借款繳納房租，業經
     前揭二(八)認定可按，而裝設錄音錄影設備耗費2萬8000多元
     ，顯非其可負擔至明，況監視器裝置在被告石永鳴住處，
     再將自己與他人不法犯行攝錄提供偵辦，不論被告石永鳴
     與陳其生有何重大過節，以陷自己入罪檢舉他人顯然有悖
     情理，在在足證被告石永鳴係基於黃鴻泉之指使而共同為
     誣告之犯意聯絡、行為分擔一節，要無疑義。
  2、被告石永鳴雖於審理中翻異前詞，另辯稱其持光碟前往調
     查局自首係因陳其生與王海安配偶有染，其與王海安為好
     友為由而拜託黃鴻泉裝設，用來抓陳其生買票云云（本院
     卷二第182頁、卷三第164頁），惟被告石永鳴用以檢舉陳
     其生買票行賄之光碟，內有被告石永鳴為陳其生向徐進龍
     、羅美惠交付賄賂、期約賄賂等內容，足使被告石永鳴因
     違反公職人員選舉罷免法之行賄罪，而該罪乃最輕本刑有
     期徒刑三年以上之重罪，被告石永鳴徒託言稱吳組長自首
     會免刑云云（見本院卷二第181頁反面），仍有因觸重罪而
     入身陷囹圄之極大可能，尤其甚者，石永鳴審理時陳稱：
     不知道是誰決定摘錄5片光碟的長短、內容，黃鴻泉拿給我
     時就是1片1片（見本院卷二第183頁），則其對用以舉發陳
     其生買票行賄之光碟內容未加以決定，又於經濟拮据下，
     豈有向黃泉借貸繳付監視錄影費用之額外負擔之理？反觀
     被告黃鴻泉上開指示業者至特定地點裝置監視器，乃至其
     後燒錄拷貝之決定內容等情觀之，均足證被告黃鴻泉實為
     發號施令之支配者，自無疑義。被告石永鳴及黃鴻泉辯稱
     係被告石永鳴委請黃鴻泉裝設錄音錄影云云，要無可採。
  3、又證人石永鳴於99年6月24日警詢供稱：黃鴻泉叫伊跟謝存
     益說，大禮原石大樓那邊是否需要買票，黃鴻泉會提供一
     些名單讓伊交給謝存益。黃鴻泉一直催伊叫謝存益約陳其
     生見面，並說要約在八德路KK那裡，因為KK那裡有一台娃
     娃機，裡面有裝監視器。黃鴻泉叫伊約陳其生到伊住處等
     語（見本院卷一第388頁），核與證人陳其生、謝存益審理
     時結證情節相符，而與Ｂ光碟經勘驗結果相符，有前揭Ｂ
     光碟之勘驗筆錄及附件可憑，足證被告黃鴻泉授意被告石
     永鳴邀約陳其生至上開裝設監視器之八德路KK便利商店及
     至被告石永鳴住處等情，即堪認定。
  4、證人陳其生並未於江義雄立委服務處交付8,000元以供被告
     石永鳴賄賂被告徐進龍及羅美惠之事實，被告黃鴻泉、王
     建宗及石永鳴共同就交付賄賂予被告徐進龍投票權行使之
     犯罪事實、被告黃鴻泉及石永鳴共同就期約被告羅美惠投
     票權行使之犯罪事實，均經前揭認定可按，參以證人石永
     鳴於99年6月24日警詢時供稱：伊配合黃鴻泉栽贓是因為伊
     之前與黃鴻泉的胞弟黃國男鬧的不愉快，黃鴻泉順勢說，
     如伊此次不幫忙，之前欠的錢看何時還，而且黃國男的事
     叫伊自己處理等語，有本院勘驗警詢光碟譯文附卷足憑（
     見本院卷一第397頁背面），並有被告石永鳴提出其還款予
     被告黃鴻泉之郵政跨行匯款申請書收款人賴秋香可考（見
     99年度選他字第201號偵卷第90頁），顯證被告石永鳴迫於
     還款之壓力而確有配合被告黃鴻泉之動機甚明，綜上，故
     被告黃鴻泉及石永鳴就誣告事實有犯意聯絡及行為分擔，
     應堪認定。
   (十三)承前各節，勾稽以觀，被告黃鴻泉及石永鳴共同誣告一節
     ，至為灼然，前開所辯無非臨訟卸責之詞，均無足採。本
     件事證明確，其犯行即堪認定。
   (十四)至於被告黃鴻泉之辯護人雖曾聲請傳喚證人蕭權得（本院
     卷三109頁）以證明呂噴源向蕭權得承租房屋、而蕭權得係
     鍾正順友人，呂噴源與鍾正順見面多次，並提出租賃契約
     為證（本院卷三第111至115頁、第140頁），惟該租賃契約
     所載租賃期間為99年7月1日至100年7月1日，已在案發呂噴
     源為被告黃鴻泉行賄之99年2月底、3月初之後，要與待證
     事實無關，自無調查必要。另該辯護人再聲請調閱徐進龍
     病歷，證明其有恐慌症而影響陳述，惟徐進龍於歷次警、
     偵訊及本院審理過程均未表明身體不適情形，自無調閱必
     要。另辯護人再聲請就被告石永鳴測謊（本院卷三第109、
     140頁），另被告黃鴻泉聲請傳喚調查局吳組長，以證明吳
     組長叫石永鳴99 年6月5日去調查局舉發云云（本院卷三第
     183頁反面），惟被告石永鳴與被告黃鴻泉共同誣告一節，
     前揭調查事證已明，亦無再予傳喚測謊及聲請傳喚必要。
三、犯罪事實三部分，被告黃鴻泉固不爭執呂噴源向高坤振、王
    李淑雲買票等事實（見本院卷一第230頁），惟矢口否認有
    何共同交付賄賂犯行，辯稱：其與呂噴源無犯意聯絡及行為
    分擔云云，惟查：
  (一)呂噴源如何於前揭犯罪事實向高坤振、王李淑雲行賄買票等
    情，業經證人呂噴源於偵查中及審理中證述綦詳（見99年度
    選偵字第182號偵卷第71-82頁），核與證人高坤振於偵訊中
    證述：呂噴源於99年2月底或3月初的某日早上拿2,000元向
    伊買2票並要其支持黃鴻泉，伊未收下等語一致（見99年度
    選偵字第182號偵卷第99-101頁）；亦與王李淑雲證述：99
    年3月初某日上午5、6時許，伊在嘉義市○○里○○街15之2
    號之住處外倒廚餘時，將2,000元塞給伊，叫伊支持黃鴻泉
    ，並說快選舉錢，會再告知一次等語相符（見99年度選偵字
    第182號偵卷第92-94頁），而呂噴源經臺灣嘉義地方法院檢
    察署檢察官以99年度選偵字第148號起訴，嗣經本院以99年
    度嘉選簡字第23號判決分別判處有期徒刑1年7月、1年8月，
    應執行有期徒刑2年；王李淑雲經臺灣嘉義地方法院檢察署
    檢察官以99年度選偵字第148號緩起訴處分等情，有上開起
    訴書及緩起訴處分書（見99年度選偵字第182號偵卷第66-69
    頁）、臺灣高等法院全國前案資料查詢足參，是上開事實，
    應堪認定。
  (二)被告黃鴻泉雖以無犯意聯絡及行為分擔置辯，惟證人呂噴源
    於偵訊中結證稱：黃鴻泉於99年農曆1月到伊住處找伊，黃
    鴻泉都叫伊源哥，當時，黃鴻泉說要參選，叫伊幫忙，伊以
    選舉尚遠，屆期再說等語拒絕，嗣黃鴻泉又於99年農曆1月
    底再去找伊，並叫伊去印名片出來選里長，暗中替他買票，
    且於99年3月間在其住處拿1,000元給伊印名片，印了6盒名
    片600元，剩下400元已花掉，印名片的目的是作為證據，萬
    一被抓到了，只要不登記就不會有事，且名片可作為證據。
    又交代萬一被抓到，不可說是他唆使的。要伊擔下來，故伊
    之前檢察官訊問時，就照著黃鴻泉所指示的講，之所以會答
    應是因為之前欠黃鴻泉人情，遂照黃鴻泉指示去買票，買了
    2個人，分別是王李淑雲、高坤振，高坤振未收下，王李淑
    雲的2,000元是黃鴻泉在伊交給王李淑雲的前一天在其住處
    拿給我的，伊於99年3月某日早上去王李淑雲的家買票，當
    時並未說要替自己賄選。伊於99年3月去向高坤振買票，當
    時去高坤振家買油，買油時順便問家裡有幾票，高坤振說有
    2票，伊就拿2,000元出來，並請他投票支持黃鴻泉，但高坤
    振沒有收，其後，伊離開油行，就直接前往黃鴻泉的家告以
    有拿2,000元給高坤振，黃鴻泉就拿2,000給伊，高坤振的2,
    000元並非黃鴻泉事先拿的，伊騙了黃鴻泉2,000元等語甚明
    （見99年度選偵字第182號偵卷第71-82頁），復於審理中結
    證時為相同陳述（見本院卷二第236頁背面、第237至238頁
    ），亦與證人高坤振及王李淑雲前揭結證稱：呂噴源叮囑支
    持黃鴻泉等情一致，佐以證人呂噴源雖曾印製名片，但未參
    選該屆里長選舉，證人王李淑雲亦證稱呂噴源非為自己買票
    等語，顯見證人呂噴源交付前揭賄款非為自己賄選，而係為
    被告黃鴻泉間有買票行賄一情，而具犯意聯絡及行為分擔甚
    明。
  (三)證人呂噴源於審理中就黃鴻泉交付伊發放予王李淑雲及高坤
    振各2, 000元之時間與偵訊中不一致，惟證人呂噴源就買票
    賄款係由被告黃鴻泉交付，其為黃鴻泉買票，黃鴻泉交代伊
    買票，再與收賄者說錢是黃鴻泉所發，投票時支持黃鴻泉，
    黃鴻泉共交付4,000元等情之證述前後指證不移（見本院卷
    二第232、234、236頁），復以檢察官四度確認其於偵查中
    所陳是否屬實，有無看過筆錄後再簽名（見本院卷二第230
    頁背面-第231頁背面），又本院於100年5月30日行交互詰問
    距99年3月已逾1年，衡其已達64歲之高齡，故其雖審理中證
    稱時間已久、忘記、不是很清楚等語（見本院卷二第232頁
    背面、第235頁），本院仍得本諸自由心證斟酌，非謂一有
    不符或矛盾，即應認其全部均為不可採信；尤其關於時間細
    節，或因遺忘、或因記憶不佳而有異，然基本事實之陳述，
    若果與真實性無礙時，則仍非不得予以採信（最高法院七十
    四年台上一五九九號判例意旨參照）；尚不能逕謂證人呂噴
    源存有重大瑕疵而未予採信。
  (四)證人賴盈吉審理中結證述：伊在黃鴻泉家中曾見過呂噴源，
    當時是99年『3月中』，呂噴源在賣飯的（即鍾正順）之後
    才到，黃鴻泉請呂噴源裡面坐，當時呂噴源『沒講話』，伊
    繼續問車禍的事，呂噴源之後向黃鴻泉說『賣油的2,000元
    ，一個阿桑2,000元，要跟黃鴻泉拿4,000元』等語（見本院
    卷二第239頁-第239頁背面、第242頁）。呂噴源當時在黃鴻
    泉住處停留約10幾分鐘後離開，之後是賣飯的離開，伊最後
    離開，4個人同時在黃鴻泉住處，呂噴源沒有講話坐在那裡
    （見本院卷二第241頁-第241頁背面、第242、243頁）。證
    人鍾正順於審理中證述：伊在黃鴻泉家中見過呂噴源，聽到
    呂噴源說什麼『油錢2,000菜錢2,000』，呂噴源在黃鴻泉住
    處停留10幾20幾分鐘，『講10、20分鐘』，講什麼沒注意，
    呂噴源『一進去就跟黃鴻泉聊天』，當時是『99年3月初』
    等語（見本院卷二第245頁背面、第246頁背面、第247頁）
    。觀之二位證人證稱呂噴源所述，證人賴盈吉證稱『賣油的
    2,000元，一個阿桑2,000元，要跟黃鴻泉拿4,000元』、證
    人鍾正順證稱：『油錢2,000菜錢2,000』，2位證人證述不
    一致已明；其次，渠等就證人呂噴源何時至被告黃鴻泉住處
    ，一稱『3月中』、一稱『3月初』等語亦有歧異；再者，證
    人賴盈吉證述：「（問：那中間那個賣飯的在做什麼，在呂
    噴源講話之前那個賣飯的有說話嗎？）沒有」、「（問：在
    呂噴源進來之後那個賣飯的有沒有講話？）沒有」、「（問
    ：那個賣飯的坐在那裡作什麼？）我沒有關心」、「（問：
    賣飯的不是比你早離開，比你晚進來？他去找黃鴻泉作什麼
    ？）說他要頂下一間飯店，要賣飯的店」等語（見本院卷二
    第242頁背面）；核與證人鍾正順證述：伊去請教黃鴻泉在
    人行道路面可否擺設桌子，是否會被開紅單等語顯然矛盾（
    見本院卷二第247-249頁）。復觀之證人賴盈吉先稱鍾正順
    沒有說話，嗣經檢察官質疑後，始稱鍾正順欲頂下飯店等語
    ，足徵證人賴盈吉證詞憑信性可疑。互核二位證人證詞非僅
    就呂噴源到達時間不一致，甚就重要細節亦顯相矛盾。衡諸
    常情，買票賄選乃違反國家法紀之行為，焉有在眾人之前公
    告周知買票之意思？此顯然違反常理至明。故渠等證詞均無
    從為被告黃鴻泉有利之認定。
  (五)承前各節，勾稽以觀，被告黃鴻泉與呂噴源共同行賄買票一
    節，至為灼然，前開所辯無非臨訟卸責之詞，均無足採。本
    件事證明確，被告黃鴻泉犯罪事實三部分犯行，事證明確，
    應堪認定。
四、訊據被告徐進龍就犯罪事實一(一)投票收受賄賂事實、犯罪事
    實四偽證事實，於偵訊及審理中均坦承不諱（見99年度選他
    字第201號偵卷第24頁，99年度選偵字第182號偵卷第36頁，
    本院卷一第151頁、卷三第184頁背面）。犯罪事實一(一)投票
    收受賄賂部分，核與證人石永鳴於99年6月24日警詢、偵訊
    及審理中證述情節相符（見本院卷一第388頁背面，99年度
    選他字第201號偵卷第79-88頁，本院卷二第167頁-第168頁
    背面），復有扣案C光碟在卷足憑，並經本院當庭勘驗上開
    光碟內容屬實，有本院勘驗筆錄及附件在卷可稽（見本院卷
    三第205頁-第205頁背面），此外，另有其於臺灣嘉義地方
    法院檢察署檢察官偵訊時，當場提出而扣得賄款3000元扣案
    可憑（選他字第201號卷第27頁）；另犯罪事實四偽證部分
    ，核與證人吳丁酉於偵訊時證述相符，復有被告徐進龍之自
    白書（見99年度選偵字第182號偵卷第24至26頁、第35頁、
    第15-16頁），此外另有其於99年7月6日提出後經臺灣嘉義
    地方法院檢察署檢察官扣案之4000元可憑（選他字第201號
    卷第122頁），是被告徐進龍上開自白核與事實相符，應堪
    採信。故被告徐進龍犯罪事實一(一)投票收受賄賂及犯罪事實
    四偽證犯行，事證明確，均堪認定。
五、訊據被告羅美惠就犯罪事實一(二)於偵訊及審理中均坦承不諱
    （見99年度選他字第201號偵卷第32頁，本院卷一第145  頁
    、卷三第184頁），核與證人石永鳴於99年6月24日警詢、偵
    訊及審理中證述情節相符，復有扣案E光碟可稽，經本院當
    庭勘驗上開光碟無訛，有本院勘驗筆錄及附件在卷可稽（見
    本院卷三第212頁至第214頁），被告羅美惠上開自白核與事
    實相符，應堪採信。故被告羅美惠前揭期約收受賄賂犯行，
    事證明確，應堪認定。
參、論罪科刑：
一、按對於有投票權之人，行求期約或交付賄賂或其他不正利益
    ，而約其不行使投票權或為一定之行使者為投票行賄罪；公
    職人員選舉罷免法第99條第1項定有明文。次按公職人員選
    舉罷免法第99條之投票行賄罪，係對於有投票權之人，行求
    、期約或交付賄賂或不正利益，而約其不行使投票權或為一
    定之行使者為構成要件。其行求、期約、交付行為，係屬階
    段行為，其行求賄選階段，屬行賄者單方意思表示行為，不
    以相對人允諾為必要，而交付賄選階段，除行賄者有實施交
    付賄賂行為外，因對收受賄賂者，刑法第143條有投票受賄
    罪之處罰規定，二者乃必要共犯中之對向犯，以二個以上之
    行為者，彼此相互對立之意思經合致而成立犯罪，雖不以收
    受者確已承諾，或進而為一定投票權之行使為必要，仍須於
    行賄人交付賄賂或其他不正利益時，受交付之相對人對其交
    付之目的已然認識而予收受，其交付賄賂或其他不正利益之
    犯行始克成立，行賄者方得論以交付賄賂罪；最高法院94年
    度台上字第3819號判決意旨參照。第按公職人員選舉罷免法
    第90條之1第1項（現行第99條第1項）之賄選罪係以對於有
    投票權之人，行求期約或交付賄賂或其他不正利益，而約其
    不行使投票權或為一定之行使為構成要件。亦即須視行為人
    主觀上是否具有行賄之犯意，而約使有投票權人為投票權一
    定之行使或不行使；客觀上行為人所行求期約或交付之賄賂
    或不正利益是否可認係約使投票權人為投票權之一定行使或
    不行使之對價；以及所行求、期約、交付之對象是否為有投
    票權人而定。上開對價關係，在於行賄者之一方，係認知其
    所行求、期約或交付之意思表示，乃為約使有投票權人為投
    票權一定之行使或不行使；在受賄者之一方，亦應認知行賄
    者對其所行求、期約或交付之意思表示，乃為約使其為投票
    權一定之行使或不行使。且對有投票權人交付之財物或不正
    利益，並不以金錢之多寡為絕對標準，而應綜合社會價值觀
    念、授受雙方之認知及其他客觀情事而為判斷；最高法院92
    年台上字第893號判例意旨可資參照。揆諸上開規定可知，
    所謂「約使不行使投票權或為一定之行使者」之客體乃「特
    定之行為」，易言之，行賄者與受賄者就該特定行為均有所
    認知即已符合，又行賄者約使之特定行為自以表彰於外而得
    讓受賄者認識之行為屬之，是行賄者除主觀故意之外，如併
    存其他動機，自無礙於本罪之成立。查被告石永鳴於犯罪事
    實一(一)所載之時間、地點交付3,000元賄款予被告徐進龍；
    於犯罪事實一(二)所載之時間、地點期約賄賂予被告羅美惠等
    情，被告石永鳴及徐進龍彼此均認知該3,000元為投票權之
    一定行使；被告石永鳴及羅美惠彼此均認知該5,000元為期
    約投票權之一定行使，被告石永鳴具備上開交付及期約賄賂
    罪之主觀要件及客觀要件，本罪即已該當，是其存有其他之
    動機，自無解於本罪之成立。故被告王建宗及辯護人認被告
    石永鳴不成立交付賄賂罪，即無可採。
二、核被告黃鴻泉、王建宗及石永鳴於犯罪事實一(一)所為，均係
    犯公職人員選舉罷免法第99條第1項對於有投票權之人行求
    賄賂，而約其投票權為一定之行使罪。核被告黃鴻泉及石永
    鳴於犯罪事實一(二)所為，均係犯第99條第1項對於有投票權
    之人，期約賄賂，而約其投票權為一定之行使罪。被告黃鴻
    泉及石永鳴於犯罪事實二所為，均係犯刑法第169條第1項誣
    告罪。被告徐進龍於犯罪事實一(一)所為，係犯刑法第143條
    第1項有投票權之人，收受賄賂，而許以投票權為一定之行
    使罪。被告羅美惠於犯罪事實一(二)所為，係犯刑法第143條
    第1項有投票權之人，期約賄賂，而許以投票權為一定之行
    使罪。被告黃鴻泉於犯罪事實三所為，均係犯公職人員選舉
    罷免法第99條第1項對於有投票權之人行求賄賂，而約其投
    票權為一定之行使罪、及同條項對於有投票權之人期約賄賂
    ，而約其投票權為一定之行使罪。被告徐進龍於犯罪事實四
    所為，係犯刑法第168條偽證罪。又被告黃鴻泉、王建宗及
    石永鳴行求、期約被告徐進龍，係屬交付賄賂之階段行為，
    應為其後交付賄賂之後行為所吸收，不另成立行求、期約賄
    賂罪。被告黃鴻泉及石永鳴行求被告羅美惠，係屬期約賄賂
    之階段行為，應為其後期約賄賂之後行為所吸收，不另成立
    行求賄賂罪。被告黃鴻泉行求、期約王李淑雲，係屬交付賄
    賂之階段行為，應為其後交付賄賂之後行為所吸收，不另成
    立行求、期約賄賂罪。
三、又鑑於公職人員選舉，其前、後屆及不同公職之間，均相區
    隔，選舉區亦已特定，以候選人實行賄選為例，通常係以該
    次選舉當選為目的。是於刪除連續犯規定後，苟行為人主觀
    上基於單一之犯意，以數個舉動接續進行，而侵害同一法益
    ，在時間、空間上有密切關係，依一般社會健全觀念，難以
    強行分開，在刑法評價上，以視為數個舉動之接續實行，合
    為包括之一行為予以評價，較為合理，於此情形，即得依接
    續犯論以包括之一罪。否則，如係分別起意，則仍依數罪併
    合處罰，方符立法本旨（最高法院99年度第5次刑事庭會議
    決議（一）參照）。至就同一選舉之另行起意投票行賄行為
    （即非原單一或概括犯意），則應認為各別不同之犯意，不
    在此接續犯之範疇，斯不待言（最高法院98年度台上字第43
    12號刑事判決參照），而對接續犯所謂「數行為在密切接近
    之時、地」之認定，需依所犯之罪質，受侵害之法益，行為
    之態樣，及一般社會健全之觀念，予以盱衡斷定，並無必須
    在同一時間、同一地點所為為限（最高法院99年度台上字第
    6596號判決意旨可資參照）。本案被告黃鴻泉及石永鳴於犯
    罪事實一(一)(二)之各次賄選行為、被告黃鴻泉及另案被告呂噴
    源於犯罪事實三之各次賄選行為，均係對第七屆鄉鎮市民代
    表暨村里長選舉所為，且均出自為同一候選人當選之目的所
    為之多數交付及期約賄賂賄選之舉動。被告黃鴻泉及石永鳴
    於犯罪事實一(一)(二)、被告黃鴻泉及另案被告呂噴源於犯罪事
    實三之主觀均係基於單一犯意，而以數個舉動接續進行，而
    侵害同一國家法益。其次，被告石永鳴於犯罪事實一(一)(二)之
    行賄時間集中於99年6月1日至同月4日間之數日內；另案被
    告呂噴源於犯罪事實三行賄時間集中於99年2月底至3月初之
    間，且行賄地區均在嘉義市後驛里，是被告黃鴻泉及石永鳴
    於犯罪事實一(一)(二)之各次賄選行為、被告黃鴻泉及另案被告
    呂噴源於犯罪事實三之各次賄選行為，在時間、空間上均有
    密切關係，依一般社會健全觀念，難以強行分開。揆諸前揭
    說明，應認被告黃鴻泉及石永鳴於犯罪事實一(一)(二)之各次賄
    選行為間、被告黃鴻泉及另案被告呂噴源於犯罪事實三之各
    次賄選行為間，各合於接續犯要件，應各論以接續犯。
四、被告黃鴻泉、王建宗及石永鳴於犯罪事實一(一)部分、被告黃
    鴻泉及石永鳴於犯罪事實一(二)部分、被告黃鴻泉及石永鳴於
    犯罪事實二部分、被告黃鴻泉及另案被告呂噴源於犯罪事實
    三部分，均有犯意聯絡及行為分擔，均為共同正犯。被告黃
    鴻泉於犯罪事實一、二、三部分；被告石永鳴於犯罪事實一
    、二部分；被告徐進龍於犯罪事實一(一)、犯罪事實四部分，
    均犯意各別、行為互殊，均應分論併罰。檢察官認被告黃鴻
    泉及石永鳴於犯罪事實一(一)(二)之各次賄選行為、被告黃鴻泉
    及另案被告呂噴源於犯罪事實三之各次賄選行為，誤接續犯
    為數罪，尚有未合，附此敘明。被告石永鳴關於其犯罪事實
    一違反公職人員選舉罷免法第99條第1項之規定，於犯罪後
    （99年6月4日）六個月內之99年6月5日至法務部調查局嘉義
    市調查站自首（見99年度選他字第201號偵卷第79-88頁），
    應依公職人員選舉罷免法第99條第4項前段規定，減輕其刑
    。被告石永鳴犯罪事實二涉犯誣告罪部分，於偵查中自白犯
    行（見99年度選他字第201號偵卷第79-88頁），遭誣告之陳
    其生嗣遭臺灣嘉義地方法院檢察署檢察官以99年度選偵字第
    196號不起訴處分，於99年10月29日經臺灣高等法院臺南分
    院檢察署再議駁回確定，有該處分書及函文在卷可參（99年
    職議字第1051號卷第1至3頁），其至法務部調查局嘉義市調
    查站自白誣告時為99年6月24日乃在前開不起訴處分確定之
    前，依刑法第172條規定，減輕其刑。犯罪事實一被告徐進
    龍及羅美惠均於偵查中自白刑法第143條第1項之犯行（見99
    年度選他字第201號偵卷第111至120頁），依公職人員選舉
    罷免法第111條第1項規定分別減輕其刑。犯罪事實四被告徐
    進龍因吳丁酉未遭任何訴追處分，有臺灣高等法院被告前案
    紀錄表一份附卷可按，其於偵查中自白偽證，依刑法第172
    條減輕其刑。
五、爰審酌：
  (一)被告黃鴻泉高中夜間部畢業之學識程度，已婚，育有2名未
    成年子女，分別為高中畢業、國中三年級等智識程度及生活
    狀況，曾因賭博、妨害自由遭判處罪刑之素行，有其臺灣高
    等法院被告前案紀錄表在卷可參，兼以選舉乃民主政治之重
    要制度，賄選乃敗壞選風之根源，各國莫不懸為厲禁，我國
    猶經年宣導呼籲不輟，被告黃鴻泉既曾擔任里長，更應體認
    選賢與能乃選舉之宗旨，竟仍違法交付及期約賄賂，非但敗
    壞選風、戕害選舉公平性，復以誣告對手候選人賄選之方式
    企圖勝選，犯後猶無悔悟，併審酌被告黃鴻泉居於主謀之共
    犯地位，以金錢行賄之手段，賄選之票數及金額等一切情狀
    ，分別量處如主文第一項所示之刑，併定其應執行刑。
  (二)被告王建宗國中肄業之學識程度，已婚，子女皆已成年，賣
    粥營生，並領有殘障手冊之家庭生活狀況（見本院卷三第27
    0頁），素行非佳，有其臺灣高等法院被告前案紀錄表在卷
    可憑，以其參與賄選、誣告之行為分擔、賄選之票數及金額
    、在共犯中居於從屬地位，曾一度坦承之犯後態度等一切情
    狀，量處如主文第二項所示之刑。
  (三)被告石永鳴高職畢業之學識程度，離婚，育有3名未成年子
    女，其中2名由其監護，從事綁鐵工之家庭生活狀況，素行
    非佳，有其臺灣高等法院被告前案紀錄表在卷可佐，參酌其
    參與賄選及誣告之行為分擔，賄選之票數及金額，誣告他人
    非但有損他人名譽，更致偵審機關陷於錯誤影響司法調查程
    序，進而有礙真實發現，耗費訴訟資源，其無視他人信任行
    違法之手段，犯後迭次翻異前詞，毫無任何悔意，惟觀之被
    告石永鳴為其子學校問題請託陳其生處理一情，足見被告石
    永鳴身為人父之擔憂，亦徵其良心未泯等一切情狀，分別量
    處如主文第三項所示之刑，併定其應執行刑。
  (四)被告徐進龍高中肄業之學識程度，已婚，育有3名子女，其
    中1名未成年子女16歲，從事家具經營，罹患肝病，C型肝癌
    化療之家庭生活狀況，素行非佳，有其臺灣高等法院被告前
    案紀錄表在卷可考，其於黃鴻泉涉犯違反公職人員選舉罷免
    法案件審理中，對於案情有重要關係之事項為虛偽陳述，致
    偵審機關陷於錯誤影響司法調查程序，甚有礙真實發現，耗
    費訴訟資源，另收受金錢允諾行使投票權，敗壞選風，顯有
    違選舉制度公平性，收取賄款金額之犯罪手段，兼衡其犯後
    態度良好等一切情狀，分別量處如主文所示之刑，併定其應
    執行刑。
  (五)被告羅美惠小學畢業之學識程度，已婚，子女皆已成年，從
    事理髮之家庭生活狀況，素行良好，有其臺灣高等法院被告
    前案紀錄表在卷可稽，允諾收受金錢行使投票權，敗壞選風
    ，顯有違選舉制度公平性，期約犯罪手段，衡其犯後態度良
    好等一切情狀，量處如主文所示之刑，並諭知易科罰金之折
    算標準。
  (六)檢察官分別求處被告黃鴻泉有期徒刑6年併科罰金100萬元、
    被告王建宗有期徒刑4年、被告石永鳴有期徒刑8年併科罰金
    100萬元、被告徐進龍有期徒刑2年固非無見，惟徵諸刑事審
    判之量刑，在於實現刑罰權之分配正義。故法院對有罪之被
    告科刑，應符合罪刑相當之原則，使罰當其罪，以契合人民
    之法律感情，是刑法第57條明定科刑時應審酌事項及一切情
    狀，此觀最高法院93年度台上字第3973號、94年度台上字第
    2131號、94年度台上字第2275號等刑事判決意旨可資參照，
    職是，本院審酌刑法第57條各款所臚列情事，並考量被告犯
    罪情節、行為手段、犯後態度各情，認為科處如主文所示之
    刑，應可達罰當其罪之目的，附此敘明。
六、被告徐進龍前未曾因故意犯罪受有期徒刑以上刑之宣告，有
    其上開前案紀錄表附卷足稽，其偽證犯行雖致偵審機關陷於
    錯誤影響司法調查程序，耗費訴訟資源，又收受賄款，敗壞
    選風等犯行，顯應非難，惟其犯後於偵查及審理中均坦承犯
    行，足見其悔悟之情、降低訴訟資源耗費，又其罹患肝病，
    健康非佳，信經此偵審程序，應知所警惕，而無再犯之虞，
    本院認其所受宣告之刑，以暫不執行為適當，爰依刑法第74
    條第1項第1款規定，併予宣告緩刑3年，並依刑法第74條第2
    項第5款之規定，命被告徐進龍應於本判決確定之日起1年內
    向指定之公益團體、地方自治團體或社區提供60小時之義務
    勞務（公益團體、地方自治團體或社區提供義務勞務，屬執
    行之問題，應由執行檢察官斟酌全案情節及各公益團體、地
    方自治團體或社區之需求指定）。又受緩刑之宣告而有執行
    刑法第74條第2項第5款所定事項者，應於緩刑期間內付保護
    管束，亦為刑法第93條第1項第2款所明定，爰依法併諭知緩
    刑期內付保護管束。被告羅美惠前未曾因故意犯罪受有期徒
    刑以上刑之宣告，有其上開前案紀錄表附卷足稽，其允諾收
    受賄款，期約賄賂之犯行實有害選舉公平性，惟其犯後於偵
    查及審理中均坦承犯行，足見其悔悟之情，信經此偵審程序
    ，應知所警惕，而無再犯之虞，本院認其所受宣告之刑，以
    暫不執行為適當，爰依刑法第74條第1項第1款規定，併予宣
    告緩刑2年。
七、又按犯公職人員選舉罷免法第五章之罪或刑法分則第六章之
    妨害投票罪，宣告有期徒刑以上之刑者，並宣告褫奪公權；
    公職人員選舉罷免法第113條第3項定有明文，而此項褫奪公
    權之宣告，寓有強制性，為刑法第37條第2項之特別規定，
    不受宣告1年以上有期徒刑之限制，法院自應優先適用（最
    高法院81年度台非字第246號判決參照）。本件被告黃鴻泉
    、王建宗及石永鳴，均係犯公職人員選舉罷免法第99條第1
    項之罪，被告徐進龍及羅美惠均係犯刑法第143條投票受賄
    罪，並均經本院判處如主文所示之有期徒刑，應依公職人員
    選舉罷免法第113條第3項之規定，各宣告被告黃鴻泉、王建
    宗及石永鳴、徐進龍及羅美惠均宣告褫奪公權如主文所示，
    被告黃鴻泉部分並定其應執行之褫奪公權如主文第一項所示
    。
八、沒收：
  (一)按預備或用以行求期約或交付之賄賂，不問屬於犯人與否，
    沒收之；公職人員選舉罷免法第99條第3項定有明文。次按
    公職人員選舉罷免法第90條之1第3項（現行第99條第3項）
    固規定預備或用以行求期約或交付之賄賂，不問屬於犯人與
    否，沒收之。但如其賄賂已交付與有投票權之人收受，因收
    受者係犯刑法第143條第1項之投票受賄罪，其所收受之賄賂
    應依同法條第2項之規定沒收之，如全部或一部不能沒收時
    ，追徵其價額。故犯投票行賄罪者，其已交付之賄賂自應依
    刑法第143條第2項之規定於其對向共犯所犯投票受賄罪之從
    刑宣告追徵、沒收，不得再依上開公職人員選舉罷免法之規
    定沒收（最高法院98年度台上字第5642號、95年度台上字第
    4995號判決參照）。又按共同犯投票行賄罪而預備用以交付
    之賄賂為現金時，因共同正犯應就全部犯罪結果負其責任，
    而合併計算預備用以交付之賄賂，且於沒收時，為避免執行
    時發生重複沒收之情形，故各共同正犯之間係採連帶沒收主
    義，於裁判時應諭知被告共同預備用以交付之賄賂應與其他
    共同正犯連帶沒收之。
  (二)被告黃鴻泉及石永鳴期約被告羅美惠之賄款5,000元，被告
    黃鴻泉及另案被告呂噴源行求高坤振之賄款2,000元，均應
    依公職人員選舉罷免法第99條第3項規定沒收之，揆諸上開
    說明，並應連帶沒收。扣案3,000元為被告徐進龍所收受，
    應依刑法第143條第2項規定，於被告徐進龍所犯收受賄賂犯
    行項下宣告沒收。又另案被告王李淑雲收受賄賂之現金，已
    於另案宣告沒收，附此敘明。
  (三)扣案附於99年度選偵字第182號偵卷卷末袋內光碟之附表一
    所示編號Ａ、Ｂ、Ｃ、Ｄ、Ｅ五片光碟，均為被告黃鴻泉所
    有，為被告黃鴻泉陳述在卷（見本院卷三第184頁背面至第
    185頁），係被告黃鴻泉、石永鳴共同犯誣告罪所用之物，
    應依刑法第38條第1項第2款之規定，於被告黃鴻泉、石永鳴
    所犯上開犯行項下宣告沒收。
  (四)至扣案在翁世宗嘉義市○○路101號住處扣得黃鴻泉委託燒
    錄之錄音光碟10片、錄影光碟1片及錄放影機2台，係翁世宗
    所有，無證據可資證明與上開誣告犯行有直接關連，爰不為
    沒收宣告。另扣案4,000元為被告徐進龍所有，於以證人身
    分作證時偽證稱吳丁酉用以行賄之金錢，惟係於作證程序後
    始行提出，該時已在偽罪犯行完成後，與偽證犯罪尚無直接
    關連，爰不併為宣告沒收，附此敘明。
肆、無罪諭知部分：
一、公訴意旨另以：
  (一)被告黃鴻泉、王建宗及石永鳴共同基於意圖使陳其生、謝存
    益受刑事處分而行使偽造證據之犯意聯絡，由被告石永鳴於
    99年5月13日以電話聯絡謝存益，設詞套問陳其生有無買票
    之談話內容錄音；復於同年5月19日上午11時許，邀約謝存
    益及陳其生至嘉義市○○路與世賢路口交岔口之KK便利超商
    前騎樓，向渠等表明其熟識大禮原石社區某管理員，並暗示
    可代為聯繫買票賄選，而將彼此對談錄音；又邀約陳其生於
    同年5月22日晚上8時30分許，前往其住處，並將對談內容錄
    影；嗣於同年5月29日以電話聯絡謝存益，將對談內容錄音
    ；另於同年6月1日，將其交付3,000賄款與徐進龍，約使投
    票權行使之內容錄影；再於同年6月4日上午11時許，邀約謝
    存益至其住處，並將對談內容錄影；末於同年6月4日晚上8
    時許，前往羅美惠所營之芊喜理髮店，將其探詢羅美惠投票
    意向及家中投票人數，石永鳴允諾交付5,000元賄款約使羅
    美惠投票權行使之對談內容錄音後，將上開電磁紀錄交由被
    告黃鴻泉，被告黃鴻泉並委由不知情之翁世宗將上開電磁紀
    錄加以剪輯、擷取部分對話內容而燒錄成扣案A、B、C、D、
    E光碟。嗣被告黃鴻泉於99年6月5日下午1時許將上開5片光
    碟交由被告石永鳴作為證據，被告石永鳴隨後即至嘉義市調
    查站檢舉陳其生買票賄選。因認被告黃鴻泉、王建宗及石永
    鳴涉犯刑法第169條第2項意圖他人受刑事處分，使用偽造證
    據之準誣告罪嫌，公訴人並認此部分與起訴經判決有罪部分
    之犯行，應予分論併罰。
  (二)被告王建宗、黃鴻泉及石永鳴共同基於意圖使陳其生及謝存
    益受刑事處分而向公務員誣告之犯意聯絡，被告王建宗於99
    年6月1日下午9時許，與被告黃鴻泉搭載被告徐進龍至被告
    石永鳴住處前之白沙王廟，嗣被告石永鳴將被告徐進龍載往
    其住處，將交付賄賂過程錄影完畢後，再將被告徐進龍載至
    白沙王廟，被告石永鳴向被告黃鴻泉及王建宗表示「事情都
    處理好了，有錄到了」等語。被告王建宗與被告黃鴻泉及石
    永鳴於99年6月4日下午某時，一同在翁世宗之凱業公司內觀
    看C光碟。被告石永鳴於99年6月24日上午11時5分許，前往
    嘉義市調查站接受調查員第2次訊問，同日下午4時25分結束
    ，前往臺灣嘉義地方法院檢察署複訊途中，王建宗持00
    00000000號行動電話，於同日下午5時42分11秒及5時44分18
    秒，連續撥打2通電話與被告石永鳴所持有之0000000000 號
    行動電話，警告石永鳴不得翻供，否則「後果自己擔」等語
    。因認被告王建宗與被告黃鴻泉及石永鳴共同涉犯刑法第16
    9條第1項意圖他人受刑事處分，向該管公務員誣告之誣告罪
    嫌。
二、按犯罪事實應依證據認定之，無證據不得認定犯罪事實；又
    被告或共犯之自白，不得作為有罪判決之唯一證據，仍應調
    查其他必要之證據，以察其是否與事實相符；另不能證明被
    告犯罪者，應諭知無罪之判決；刑事訴訟法第154條第2項、
    第156條第2項、第301條第1項分別定有明文。又刑事訴訟法
    第161條第1項規定：檢察官就被告犯罪事實，應負舉證責任
    ，並指出證明之方法，故檢察官對於起訴之犯罪事實，應負
    提出證據及說服之實質舉證責任。倘其所提出之證據，不足
    為被告有罪之積極證明，或其闡明之證明方法，無從說服法
    官形成被告有罪之心證，基於無罪推定之原則，自應為被告
    無罪之諭知（最高法院92年台上字第128號判例意旨參照）
    。又檢察官除應盡「提出證據」之形式舉證責任（參照本法
    第163條增定立法理由）外，並應「指出其證明之方法」，
    用以說服法院，使法官「確信」被告犯罪構成事實之存在，
    此「指出其證明之方法」，應包括指出調查之途徑，與待證
    事實之關聯及證據之證明力等事項。倘檢察官所提出之證據
    ，不足為被告有罪之積極證明，或其指出證明之方法，無法
    說服法院以形成被告有罪之心證者，應貫徹無罪推定原則，
    為無罪之判決（最高法院100年度第4次刑事庭會議意旨供參
    ）。次按認定不利於被告之事實，須依積極證據，苟積極證
    據不足為不利於被告事實之認定時，即應為有利於被告之認
    定，更不必有何有利之證據；認定犯罪事實所憑之證據，雖
    不以直接證據為限，間接證據亦包括在內，然而無論直接或
    間接證據，其為訴訟上之證明，須於通常一般之人均不致有
    所懷疑，而得確信為真實之程度者，始得據為有罪之認定，
    倘其證明尚未達於此一程度，而有合理性懷疑存在時，即不
    得遽為被告犯罪之認定（最高法院30年上字第816號、76年
    台上字第4986號判例意旨可資參照）。
三、公訴人認：(一)被告黃鴻泉、王建宗及石永鳴涉犯第169條第2
    項準誣告罪嫌，無非係以證人翁世宗證述及扣案光碟為其論
    據。被告黃鴻泉、王建宗及石永鳴堅詞否認有上開犯行，辯
    稱：扣案光碟內容實在，並未加增刪等語。公訴人另認(二)被
    告王建宗與黃鴻泉及石永鳴共同涉犯第169條第1項誣告罪嫌
    ，無非係以證人石永鳴、徐進龍及翁世宗證述，0000000000
    行動電話99年6月24日雙向通聯紀錄為其論據。被告王建宗
    堅詞否認有上開犯行，辯稱：其與被告黃鴻泉及石永鳴並無
    犯意聯絡及行為分擔等語。經查：
  (一)扣案A、B、C、D、E光碟經本院當庭播放各該光碟，有本院
    勘驗筆錄、翻拍照片及附件在卷可稽（見本院卷三第205頁-
    第205頁背面）。觀之勘驗結果，A光碟共有6個檔案，均為
    被告石永鳴及謝存益之對話錄音、B光碟為被告石永鳴、謝
    存益及陳其生之對話錄音、D光碟共有4個檔案，均為被告石
    永鳴及謝存益之對話錄音、E光碟共有2個檔案，均為被告石
    永鳴及羅美惠之對話錄音，自播放過程以觀，上開對談均一
    來一往，且全程連續並無中斷，對談語句均連貫，有問有答
    。又自實質內容觀之，上開對談語意承接相合，並無矛盾。
    B光碟共有3個檔案，均為錄影檔，第1個檔案為被告石永鳴
    及陳其生、第2個檔案為被告石永鳴及被告徐進龍、第3個檔
    案為被告石永鳴及謝存益，各該錄影畫面右下角均顯示日期
    及時間，播放過程前後一貫，再觀之渠等對談譯文，語氣連
    貫，談話內容自然，前後一致。復佐以證人謝存益於偵訊中
    證稱：石永鳴於99年4月初打電話給伊，曾叫他抄寫黃鴻泉
    樁腳名單，石永鳴並叫伊約陳其生到KK便利商店，其後至越
    南小吃吃飯，石永鳴約伊到其住處等語（見99年度選他字第
    201號偵卷第49-51頁，99年度選偵字第182號偵卷第160-163
    頁）；證人陳其生於偵訊中證稱：伊與石永鳴第一次見面係
    謝存益所約，當時約在八德KK便利商店外，其後至越南小吃
    用餐。第二次係石永鳴約伊到統一超商，並帶伊至其住處等
    語（見99年度選他字第201號偵卷第51-52頁，99年度選偵字
    第182號偵卷第159-160頁）；證人徐進龍於偵訊中及審理中
    均證述確曾至石永鳴住處接受其交付之賄款事實已如上述；
    證人羅美惠於偵訊中及審理中均證述石永鳴至伊住處期約買
    票賄選事實亦如上述，是上開錄音及錄影內容情節均與各該
    證人證述相符。再者，證人翁世宗於本院審理中證稱：黃鴻
    泉叫伊備份拷貝燒成光碟片，只有叫伊做拷貝。伊不會剪接
    。黃鴻泉拿錄音帶給伊，伊不會作混合，只會單純拷貝。所
    謂之剪輯，例如全程1小時，只要中間的10分鐘，將該10分
    鐘複製，叫做剪輯。剪接是將該10分鐘跟50分鐘連接在一起
    之意。伊燒錄之光碟是擷取某一段出來，是照原來的意思呈
    現，並無剪接。伊將黃鴻泉要的內容濃縮放在一片光碟等語
    （見本院卷二第71頁背面、第75頁背面-第76頁背面），由
    上開光碟內均有數個檔案互核，足證證人翁世宗證述即非子
    虛。是上開光碟乃就真實發生事實所為之錄音及錄影，並將
    各次之錄音錄影複製至光碟內，而各該檔案內容均獨立完整
    ，並無移花接木之情。從而，上開光碟所示之內容均屬真正
    ，故上開光碟並非虛偽而原屬不存在之證據，自亦無就真實
    證據加以變更改造，使其失去原有型態或內容之情至明。至
    上開光碟部分內容雖與事實不符，然此係證據評價之問題，
    核與證據本身真偽應屬二事。是被告黃鴻泉、王建宗及石永
    鳴前揭辯稱，堪認可採。
  (二)按現行刑法關於共同正犯係以其主觀之犯意及客觀之犯行為
    標準，凡以自己犯罪之意思而參與犯罪，無論其所參與者是
    否犯罪構成要件之行為，皆為正犯，其以幫助他人犯罪之意
    思而參與犯罪，其所參與者，茍係犯罪構成要件之行為，亦
    為正犯；最高法院19年上字第1984號判例判例參照。是依上
    開判例要旨，行為人除參與犯罪構成要件之行為，應負實行
    正犯之責外，行為人未參與犯罪構成要件之行為，而對於他
    人之犯罪行為須負共同正犯（共謀共同正犯）之責任者，仍
    以行為人有自己共同犯罪之意思，參與實施犯罪構成要件以
    外之行為，或以自己共同犯罪之意思，事先同謀，而由其中
    一部分人實施犯罪之行為者為限；大法官釋字第109號解釋
    ，司法院院解字第1905、2030之1、2202號意旨足供參照。
  1.證人石永鳴於99年6月24日警詢時證稱：黃鴻泉本以0000000
    000號門號與伊連絡，為防監聽，故黃鴻泉後來叫伊透過『
    海口』（即王建宗）與其連絡，『海口』持用電話門號有00
    00000000號及0000000000號。『海口』算是中間人。參與栽
    贓的有伊、『海口』和黃鴻泉（見本院卷一第396-398頁）
    。惟被告石永鳴依被告黃鴻泉指示而於99年6月5日至嘉義市
    調查站檢舉陳其生買票賄選犯罪事實，詳如上述，是刑法第
    169條第1項誣告罪之「向公務員誣告」犯罪構成事實，被告
    王建宗並無參與至明。其次，證人翁世宗於偵訊中證稱：99
    年6月4日黃鴻泉、石永鳴和王建宗到伊公司看錄影的畫面等
    語（見99年度選他字第201號偵卷第124-129頁），上開證述
    固可證明被告王建宗觀看扣案光碟一情，惟扣案光碟核非偽
    造證據已如上述。此外，誣告罪之行使手段非必以提出證據
    為要，縱未提出證據，亦可成罪，是提出證據並非誣告罪之
    犯罪事實構成要件。故徒以觀看扣案光碟尚難遽予推認此即
    誣告罪之事前同謀。
  2.被告王建宗坦承其以門號0000000000行動電話於99年6月24
    日與被告石永鳴聯絡，並有當日雙向通聯紀錄附卷可稽（見
    99年度選偵字第182號偵卷第227-232頁），然此係被告石永
    鳴於99年6月5日誣告陳其生之後所生事實，且上開通聯紀錄
    並無對話內容可考，是僅憑證人石永鳴上開單一指述，亦無
    從作為不利被告王建宗之認定。
  3.證人徐進龍於偵訊中證稱：王建宗於99年6月1日與被告黃鴻
    泉搭載伊至石永鳴住處前之白沙王廟，嗣石永鳴將伊載往其
    住處，將交付賄賂過程錄影完畢後，再將伊載至白沙王廟，
    石永鳴向被告黃鴻泉及王建宗表示「事情都處理好了，有錄
    到了」等語（見99年度選他字第201號偵卷第111-120頁）。
    上開證述固可作為被告王建宗知悉證據製作之證明，惟本案
    不成立刑法第169條第2項之行使偽造證據之準誣告罪已如上
    述，從而，自證人徐進龍上開證述亦無從率爾推認被告王建
    宗有誣告罪之行為分擔。
  4.被告王建宗與被告黃鴻泉及石永鳴就交付賄賂予被告徐進龍
    部分成立共同交付賄賂罪，業如上述，是被告王建宗固知悉
    被告石永鳴以陳其生名義交付賄賂予徐進龍，然交付賄賂罪
    與誣告罪係不同罪名，各該犯罪構成要件亦異，自應視各該
    構成要件是否該當而論。申言之，被告王建宗與被告黃鴻泉
    及石永鳴於99年6月1日成立共同交付賄賂罪時，尚無誣告罪
    之著手可言，又無其他積極證據可為被告王建宗參與誣告罪
    犯意聯絡及行為分擔之佐證，故被告王建宗前揭辯稱，難謂
    無理。
  (三)綜上，查無其他積極證據足資證明被告黃鴻泉、王建宗及石
    永鳴有刑法第169條第2項準誣告罪犯行，被告王建宗與被告
    黃鴻泉及石永鳴共同刑法第169條第1項誣告罪犯行，是公訴
    人認被告黃鴻泉、王建宗及石永鳴涉犯上開等罪嫌，未達須
    於通常一般之人均不致有所懷疑，而得確信為真實之程度者
    ，其闡明之證明方法，亦無從說服本院形成被告有罪之心證
    ，基於無罪推定之原則，自應為被告黃鴻泉、王建宗及石永
    鳴被訴準誣告罪、被告王建宗被訴誣告罪均無罪之諭知。
伍、退回併案辦理部分：
一、臺灣嘉義地方法院檢察署檢察官99年度偵字第9202號移送併
    辦意旨，因被告石永鳴誣告陳其生買票賄選，經檢察官偵辦
    陳其生違反公職人員選舉罷免法案件，而於臺灣嘉義地方法
    院檢察署檢察官以99年度選偵字第196號（原99年度選他字
    第201號）案件偵辦中，而由該案承辦檢察官於99年6月9日
    偵查訊問時，基於接續之單一犯意，再以證人身分，就上開
    賄選案之案情有重要關係之事項於供前具結，虛偽陳述內容
    其於99年6月1日下午4時30分許，陳其生在立法委員江義雄
    服務處前交付其8,000元以供向徐進龍、羅美惠買票賄選及
    陳其生安排休旅車載送幽靈人員返鄉投票云云，致妨害國家
    刑事司法權之正當行使。因認被告另犯刑法第168條偽證罪
    嫌云云。
二、按起訴為裁判上一罪之案件，若法院審理結果，認為一部不
    成立犯罪，他部又欠缺追訴要件，則一部既不成立犯罪，即
    難與他部發生一部及於全部之關係。而案件起訴後，檢察官
    認有裁判上一罪關係之他部事實，函請併辦審理，此項公函
    非屬訴訟上之請求，目的僅在促使法院注意而已。法院如果
    併同審判，固係審判不可分法則之適用所使然，然如認前案
    不成立犯罪，或兩案無裁判上一罪之關係，則法院應將併辦
    之後案退回原檢察官，由其另為適法之處理。經查：被告石
    永鳴之誣告行為及偽證行為分屬不同行為，前者乃告訴人身
    份，後者乃證人身份；前者犯罪時間為99年6月5日，後者犯
    罪時間為99年6月9日，且犯意有別，故二者應非同一行為。
    是此部分與已經起訴有罪部分，即無犯罪事實一部與全部關
    係，本院無從併予審理，應退由檢察官另為適法之處理，併
    予敘明。
據上論斷，應依刑事訴訟法第299條第1項前段、第301條第1項，
公職人員選舉罷免法第99條第1項、第3項、第4項前段、第111條
第1項、第113條第3項，刑法第11條、第28條、第143條第1項、
第2項、第168條、第169條第1項、第172條、第41條第1項前段、
第51條第5款、第8款、第74條第1項第1款、第2項第5款，第37條
第2項、第38條第1項第2款、第93條第1項第2款，判決如主文。
本案經檢察官邱美英到庭執行職務。
中    華    民    國   100    年    7     月    26    日
              刑事第五庭  審判長法  官  蔡廷宜
                                法  官  啟夫
                                法  官  傅曉瑄
以上正本證明與原本無異。
如不服本判決應於收受判決後10日內向本院提出上訴書狀，並應
敘述具體理由；其未敘述上訴理由者，應於上訴期間屆滿後20日
內向本院補提理由書（均須按他造當事人之人數附繕本）「切勿
逕送上級法院」。告訴人或被害人如對於本判決不服者，應具備
理由請求檢察官上訴，其上訴期間之計算係以檢察官收受判決正
本之日期為準。
中    華    民    國   100    年    7     月    26    日
                                書記官  陳意婷
附表一
┌──┬────────────────┬─────────────────────┐
│編號│ 光  碟  註  記  文  字         │ 備註                                     │
├──┼────────────────┼─────────────────────┤
│Ａ  │「9」「4/13」「石.手機」。      │99年度選偵字第182號偵卷卷末袋內           │
├──┼────────────────┼─────────────────────┤
│Ｂ  │「錄音」「5月19日」「越南小吃， │99年度選偵字第182號偵卷卷末袋內           │
│    │其清共請500元」。               │                                          │
├──┼────────────────┼─────────────────────┤
│Ｃ  │「1. 2010.5.22 20：27～20：29 ：│99年度選偵字第182號偵卷卷末袋內           │
│    │30陳其生委託石永鳴」「2.        │                                          │
│    │2010.6.1  22：43～22：45買票（徐│                                          │
│    │進龍）」「3.  2010～6.4 11：00～│                                          │
│    │11：22買票（羅美惠）」。        │                                          │
├──┼────────────────┼─────────────────────┤
│Ｄ  │「錄音」「5/29」「阿益與石頭談買│99年度選偵字第182號偵卷卷末袋內           │
│    │票問題」。                      │                                          │
├──┼────────────────┼─────────────────────┤
│Ｅ  │「錄音」「6/4晚」「石永鳴與陳其 │99年度選偵字第182號偵卷卷末袋內           │
│    │生到芊喜理髮店買票5票」。       │                                          │
└──┴────────────────┴─────────────────────┘
附錄法條：
中華民國刑法第143條
（投票受賄罪）
有投票權之人，要求、期約或收受賄賂或其他不正利益，而許以
不行使其投票權或為一定之行使者，處 3 年以下有期徒刑，得
併科 5 千元以下罰金。
犯前項之罪者，所收受之賄賂沒收之。如全部或一部不能沒收時
，追徵其價額。
中華民國刑法第168條
（偽證罪）
於執行審判職務之公署審判時或於檢察官偵查時，證人、鑑定人
、通譯於案情有重要關係之事項，供前或供後具結，而為虛偽陳
述者，處 7 年以下有期徒刑。
中華民國刑法第169條
（誣告罪）
意圖他人受刑事或懲戒處分，向該管公務員誣告者，處 7 年以
下有期徒刑。
意圖他人受刑事或懲戒處分，而偽造、變造證據，或使用偽造、
變造之證據者，亦同。
公職人員選舉罷免法第99條
對於有投票權之人，行求期約或交付賄賂或其他不正利益，而約
其不行使投票權或為一定之行使者，處 3 年以上 10 年以下有
期徒刑，得併科新臺幣1 百萬元以上 1 千萬元以下罰金。
預備犯前項之罪者，處 1 年以下有期徒刑。
預備或用以行求期約或交付之賄賂，不問屬於犯人與否，沒收之
。
犯第 1 項或第 2 項之罪，於犯罪後六個月內自首者，減輕或免
除其刑；因而查獲候選人為正犯或共犯者，免除其刑。
犯第 1 項或第 2 項之罪，在偵查中自白者，減輕其刑；因而查
獲候選人為正犯或共犯者，減輕或免除其刑。